---
title: "Práctica 7: Pipeline DADA2 — 16S bacteriano (PRJNA665712 + PRJNA865795)"
subtitle: "Control de calidad, remoción de primers e inferencia de ASVs, parametrizado por proyecto"
author: "Samuel"
date: today
format:
  html:
    toc: true
    toc-depth: 3
    code-fold: true
lang: es
---

## Objetivo

Documentar el script `dada2.R`: el mismo pipeline DADA2 (calidad, remoción de
cebadores, inferencia de ASVs, taxonomía) corrido **una vez por cada
BioProject** del curso 2551 — `PRJNA665712` y `PRJNA865795` — a partir de sus
FASTQ ya descargados (por `bash-PRJNA665712.sh` / `bash-PRJNA865795.sh`).

A diferencia de la versión anterior de este documento (escrita solo para
`PRJNA665712`), aquí el proyecto activo es un **parámetro** (`PROJECT_ID`,
sección 1): el resto del pipeline es idéntico para ambos, así que corres el
documento completo una vez con cada valor y obtienes dos resultados
independientes en `results/PRJNA665712/` y `results/PRJNA865795/`. La razón de
combinarlos en un solo script (en vez de dos documentos separados) es que
vas a alinear (MSA) las secuencias representativas de ambos proyectos juntas
más adelante: la sección 12 deja los FASTA de cada proyecto listos para eso
(ids de ASV prefijados por proyecto, para que no choquen al combinarlos), y
la sección 18 (nueva, corre una sola vez al final) los junta de hecho —
ASVs de los dos proyectos más los controles de referencia— en un único
`ASVs_16S_combined.fasta`. El script de alineamiento en sí todavía no está
en este documento; queda como siguiente entrega, tomando ese FASTA
combinado como entrada.

Los bloques de código se muestran con `eval: false`: este `.qmd` es de
referencia metodológica, no un pipeline que se ejecute al renderizarlo.
Los objetos costosos se guardan en `results/<PROJECT_ID>/rds/16S/`; si el RDS
ya existe, el chunk lo carga con `readRDS()` y no repite el cálculo. Para
cargar todos los RDS de un proyecto en una sesión nueva se puede ejecutar
`load_all_rds()` después de la sección 1.
Cada chunk es el código completo de esa sección — se pueden correr en orden,
uno por uno, en una sesión de R interactiva (Positron/RStudio), pausando en
la sección 7 para revisar los perfiles de calidad antes de fijar `truncLen`
en la sección 8.

## Contexto: qué se sabe de cada proyecto

::: {.callout-note}
**PRJNA665712 — protocolo de biblioteca confirmado.** Las bibliotecas de
amplicón del gen 16S rRNA se prepararon a partir de 12.5 ng de ADN como
material de partida, siguiendo el protocolo de PCR de doble paso (double-pass
PCR) descrito en la guía de preparación de bibliotecas 16S de Illumina
(Illumina, USA). Se amplificó la región V3-V4 del gen 16S rRNA con los
cebadores 341F y 785R, fusionados con los adaptadores de Illumina — el mismo
par que ya usaba este pipeline por defecto para `PRJNA865795` (sección 1),
ahora **confirmado** también para este proyecto en vez de asumido por
similitud. Sigue pendiente confirmar organismo, plataforma/largo de lectura
exacto y número de muestras; si tienes el `SraRunTable` o la descripción
completa del estudio, se puede actualizar `cfg$descripcion` (sección 1) con
esos datos.
:::

**PRJNA865795** sí está confirmado: Hossain, DeLaune & Gentry (2023,
*Frontiers in Microbiology*) — microbioma de nódulos de cacahuate
(*Arachis hypogaea*) de campo, comparando nódulos "grandes" y "pequeños" en
tres etapas de desarrollo (R2, R4, R7). El estudio también confirmó por PCR
la presencia de los genes *nifH* y *nodC* (marcadores simbióticos de
fijación de N₂) en los nódulos, aunque esos dos genes **no** fueron
secuenciados por amplicón — solo se comprobó su presencia por electroforesis
en gel. Lo que sí está depositado en el BioProject y es lo que procesa este
pipeline es la región V3-V4 del 16S rRNA, amplificada de las 24 muestras de
nódulo (12 grandes + 12 pequeñas) y secuenciada en Illumina MiSeq (250 pb
pareado-end). El **24** coincide exactamente con el número de accesiones que
ya viste al correr `bash-PRJNA865795.sh`. La clasificación taxonómica
original se hizo contra SILVA 138 — el mismo release que ya usa este
pipeline (secciones 14-15) — y el propio análisis original (vía QIIME 2 /
`q2-dada2`, no el paquete `dada2` de R, pero el mismo algoritmo por debajo)
usó `--p-trim-left-f 10 --p-trim-left-r 10 --p-trunc-len-f 250
--p-trunc-len-r 250`; esos valores se usan como punto de partida para
`trimLeft`/`truncLen` de este proyecto en la sección 1, aunque de todas
formas hay que confirmarlos contra tus propios perfiles de calidad (sección
7), ya que corresponden a la corrida original y no necesariamente a como se
vean tus FASTQ tras `fasterq-dump`.

::: {.callout-important}
**Confirmado — `PRJNA665712` mezcla 117 corridas de tres experimentos.**
Esta accesión agrupa 117 corridas de tres experimentos distintos bajo el
mismo BioProject, tal como describía una versión anterior de este
documento. Por eso el filtrado por metadata (secciones 2-3) está activo
para este proyecto: `cfg$requires_metadata_filter = TRUE` (sección 1) exige
`SraRunTable-117.csv` en `raw-data/PRJNA665712/csv/` (esta es la ruta que
`metaPath` realmente comprueba en la sección 1/2 — una versión anterior de
este callout decía `srr/`, que no coincide con el código; si tu archivo
está físicamente en `srr/`, muévelo a `csv/` o la sección 2 va a fallar con
`stop()` al no encontrarlo) y filtra los FASTQ
contra su columna `Run` antes de correr DADA2. Sin ese filtro,
`seqtab.nochim16S` combinaría corridas de experimentos no comparables. Para
`PRJNA865795` no hay evidencia de mezcla de experimentos.
:::

## Software empleado

| Herramienta | Rol en el pipeline |
|---|---|
| **DADA2** (Bioconductor) | Núcleo del pipeline: filtrado, modelo de errores, inferencia de ASVs, fusión de pares, remoción de quimeras, asignación taxonómica (`assignTaxonomy`) |
| **`plotQualityProfile()`** (parte de DADA2) | Perfiles de calidad Phred — el equivalente que usa este pipeline en vez de correr FastQC por separado |
| **Cutadapt** | Remoción de los cebadores (y sus variantes reverso-complementarias) de cada lectura, antes del filtrado de calidad |
| **DECIPHER** (Bioconductor) | Asignación taxonómica alternativa vía `IdTaxa()`, como contraste al resultado de `assignTaxonomy()` |
| **pdftools** | Convierte a PNG los PDF de perfiles de calidad |
| **Biostrings / ShortRead** | Manejo de secuencias (orientaciones de cebadores, lectura de FASTQ, exportación a FASTA) |
| **rentrez** | Descarga de los organismos de control (RefSeq) vía Entrez (`entrez_fetch`), sección 17 |

## Estructura de rutas y resultados

El proyecto **2551** usa una estructura plana (sin los niveles
`bioinformatics/class-bioinformatics/practice/practice-7/` de la versión
anterior), con una carpeta por BioProject bajo `raw-data/` y otra bajo
`results/`:

```
C:/Users/computationalbiology/Videos/school/
├── raw-data/
│   ├── PRJNA665712/           {fasta, srr, sra, fastq}
│   ├── PRJNA865795/           {fasta, srr, sra, fastq}
│   ├── silva/                 -- referencias SILVA/DECIPHER, compartidas
│   └── microorganisms9081662/ -- vacia, no se usa (ver seccion 21a)
├── results/
│   ├── PRJNA665712/   {csv, figures, fasta, phred, rds, pdf}
│   ├── PRJNA865795/   {csv, figures, fasta, phred, rds, pdf}
│   └── combined/      {fasta/16S, csv/16S}  -- FASTA combinado de ambos
│                        proyectos, seccion 18
├── scripts/
│   ├── qmd/  (este documento)
│   ├── R/    (dada2.R)
│   └── bash/ (bash-PRJNA665712.sh, bash-PRJNA865795.sh)
└── software/
    └── sratoolkit.3.4.1-win64/, ...
```

`BASE_ROOT` (sección 1) es el único punto de configuración de esta ruta: la
cuenta de Windows activa en el equipo del curso es `computationalbiology`
(confirmado al ubicar `prefetch.exe` en la sesión de depuración de los
scripts bash), y ahí es donde vive todo el árbol de arriba — no dividido
entre dos usuarios de Windows como se asumió en una ronda anterior.

Dentro de cada `results/<PROJECT_ID>/`, este script usa un subnivel `16S`
bajo cada carpeta (p. ej. `csv/16S/`, `fasta/16S/`) — igual que en la
versión anterior — para dejar espacio si algún día se agrega otro marcador
(p. ej. *nifH*) sin mezclar archivos.

::: {.callout-note}
**Sobre `REF_ROOT` (referencias SILVA/DECIPHER) — confirmado.** `raw-data/`
tiene una carpeta `silva/` propia, hermana de `PRJNA665712/` y
`PRJNA865795/` (no colgando de ninguna de las dos). Como esas bases de
referencia no son específicas de un BioProject (son la misma base de datos
taxonómica para cualquier 16S), la sección 1 las apunta a esa ubicación
**compartida**: `raw-data/silva/` bajo `BASE_ROOT`. Si ya tienes esos
archivos descargados en otro lugar, ajusta `REF_ROOT` en la sección 1 antes
de correr las secciones 14-15.
:::

## Explicación del script, sección por sección

### 0. Paquetes

```{r}
#| eval: false
#| message: false
#| warning: false
packages <- c(
  "bioc::dada2", "bioc::ShortRead", "bioc::DESeq2", "bioc::Biostrings",
  "bioc::phyloseq", "bioc::DECIPHER", "bioc::microbiome",
  "vegan", "ggplot2", "RColorBrewer", "ggpubr", "scales", "knitr", "here",
  "pdftools", "rentrez", "phangorn", "ape", "data.table"
)

suppressMessages(suppressWarnings({
  for (pkg_spec in packages) {
    pkg_name <- sub("^bioc::", "", pkg_spec)
    if (!requireNamespace(pkg_name, quietly = TRUE)) {
      renv::install(pkg_spec, prompt = FALSE)
    }
    library(pkg_name, character.only = TRUE)
  }
}))

set.seed(123)
```

Sin cambios respecto a la versión anterior: instala solo lo que falte,
carga todo en silencio, y fija la semilla aleatoria para reproducibilidad
(DADA2 usa aleatoriedad internamente, p. ej. en el aprendizaje de errores).

### 1. Selección de proyecto y rutas base *(sección reescrita)*

```{r}
#| eval: false
# Cambia PROJECT_ID y vuelve a correr TODO el documento (secciones 0-17)
# para procesar el otro BioProject. Cada corrida escribe en su propia
# carpeta results/<PROJECT_ID>/, así que una no sobrescribe a la otra.

PROJECT_ID <- "PRJNA665712"   # <-- cambiar a "PRJNA865795" en la segunda corrida

stopifnot(PROJECT_ID %in% c("PRJNA665712", "PRJNA865795"))

BASE_ROOT <- "C:/Users/computationalbiology/Videos/school"

# Parametros especificos de cada BioProject.
PROJECTS <- list(
  PRJNA665712 = list(
    FWD         = "CCTACGGGNGGCWGCAG",       # 341F -- CONFIRMADO (V3-V4, fusionado con adaptador Illumina)
    REV         = "GACTACHVGGGTATCTAATCC",   # 785R -- CONFIRMADO (V3-V4, fusionado con adaptador Illumina)
    trimLeft    = c(0, 0),
    truncLen    = c(240, 160),               # punto de partida arbitrario -- ajustar con la seccion 7
    descripcion = "16S rRNA V3-V4 (341F/785R, PCR de doble paso, guia Illumina); mezcla 117 corridas de 3 experimentos -- requiere filtro por metadata (ver seccion 2-3)",
    metadata_file            = "SraRunTable-117.csv",  # confirmado: necesario para separar los 3 experimentos
    requires_metadata_filter = TRUE
  ),
  PRJNA865795 = list(
    FWD         = "CCTACGGGNGGCWGCAG",       # 341F -- asumido (Hossain et al. 2023 no publica la secuencia exacta)
    REV         = "GACTACHVGGGTATCTAATCC",   # 785R -- asumido
    trimLeft    = c(10, 10),                 # igual que --p-trim-left-f/-r en el QIIME2 original
    truncLen    = c(250, 250),               # igual que --p-trunc-len-f/-r en el QIIME2 original
    descripcion = "16S rRNA V3-V4, nodulos de cacahuate (Hossain et al. 2023), Illumina MiSeq 250bp PE",
    metadata_file            = NULL,  # sin nombre fijo conocido -- sigue el patron <PROJECT_ID>_metadata.csv
    requires_metadata_filter = FALSE
  )
)

cfg <- PROJECTS[[PROJECT_ID]]
FWD <- cfg$FWD
REV <- cfg$REV

RAW_ROOT <- file.path(BASE_ROOT, "raw-data", PROJECT_ID)
path16S  <- file.path(RAW_ROOT, "fastq")
metaPath <- file.path(RAW_ROOT, "csv")   # aqui vive el CSV de metadatos -- obligatorio si cfg$requires_metadata_filter (seccion 2)

RESULTS_ROOT <- file.path(BASE_ROOT, "results", PROJECT_ID)

REF_ROOT <- file.path(BASE_ROOT, "raw-data", "silva")  # confirmado: es donde vive silva/ en tu estructura real de carpetas

check_path <- function(path, description) {
  if (!file.exists(path) && !dir.exists(path)) {
    stop(sprintf("ERROR: %s no se encontro en:\n  %s", description, path))
  }
}

cutadapt <- Sys.which("cutadapt")
if (cutadapt == "") {
  # Respaldo si Sys.which() no lo encuentra en el PATH (usuario Windows
  # actual confirmado: computationalbiology, mismo perfil que BASE_ROOT
  # arriba). Se arma con USERPROFILE en vez de dejar el usuario escrito a
  # mano, para que este mismo .qmd no vuelva a fallar la proxima vez que
  # otra persona del curso lo corra con su propia cuenta de Windows.
  cutadapt <- file.path(Sys.getenv("USERPROFILE"), "anaconda3", "Scripts", "cutadapt.exe")
  # Si tu instalacion es Miniconda (no Anaconda) o vive en un entorno
  # conda activado con otro nombre, ajusta la ruta de arriba o corre
  # `where cutadapt` en la terminal de Windows para confirmar la ruta real.
}

check_path(path16S,  paste("carpeta de FASTQ de", PROJECT_ID))
check_path(cutadapt, "ejecutable de Cutadapt")
check_path(REF_ROOT, "carpeta de referencias SILVA/DECIPHER")

result_subdirs <- c(
  "csv/metadata", "csv/16S",
  "rds/16S",
  "phred/16S",
  "figures/16S",
  "fasta/16S",
  "pdf/16S"
)

for (d in result_subdirs) {
  dir.create(file.path(RESULTS_ROOT, d), recursive = TRUE, showWarnings = FALSE)
}

cat("Proyecto activo: ", PROJECT_ID, " -- ", cfg$descripcion, "\n", sep = "")

# -----------------------------------------------------------------------------
# UTILIDADES RDS
# -----------------------------------------------------------------------------
# Cada resultado pesado se guarda en RDS. Si el RDS ya existe, se carga y NO
# se vuelve a ejecutar el cálculo. Esto permite continuar el análisis desde
# una sesión nueva de R sin repetir DADA2.
rds_file <- function(...) file.path(RESULTS_ROOT, "rds", ...)

load_all_rds <- function(verbose = TRUE) {
  files <- list.files(
    file.path(RESULTS_ROOT, "rds"),
    pattern = "\\.RDS$",
    full.names = TRUE,
    recursive = TRUE
  )

  if (length(files) == 0) {
    warning("No se encontraron archivos RDS en: ",
            file.path(RESULTS_ROOT, "rds"))
    return(invisible(character()))
  }

  for (f in files) {
    nm <- tools::file_path_sans_ext(basename(f))
    assign(nm, readRDS(f), envir = .GlobalEnv)

    if (verbose)
      cat("RDS cargado:", nm, "<-", f, "\n")
  }

  # cut.16S.RDS contiene las rutas de FASTQ cortados.
  cut_file <- rds_file("16S", "cut.16S.RDS")
  if (file.exists(cut_file)) {
    cut_obj <- readRDS(cut_file)
    if (!is.null(cut_obj$Fs)) assign("fnFs16S.cut", cut_obj$Fs, .GlobalEnv)
    if (!is.null(cut_obj$Rs)) assign("fnRs16S.cut", cut_obj$Rs, .GlobalEnv)
  }

  invisible(files)
}

cat("Para cargar TODOS los RDS del proyecto sin recalcular:\n")
cat("  load_all_rds()\n")

cat("RAW_ROOT:    ", RAW_ROOT, "\n")
cat("RESULTS_ROOT:", RESULTS_ROOT, "\n")
cat("trimLeft:    ", cfg$trimLeft, " | truncLen:", cfg$truncLen, "\n")
```

`PROJECTS` es una lista con un elemento por BioProject: cebadores
(`FWD`/`REV`), los parámetros de recorte de `filterAndTrim()`
(`trimLeft`/`truncLen`, usados recién en la sección 8), una descripción
corta, y dos campos nuevos que controlan el filtrado por metadata de las
secciones 2-3: `metadata_file` (nombre exacto del CSV a buscar, o `NULL`
para usar el patrón genérico `<PROJECT_ID>_metadata.csv`) y
`requires_metadata_filter` (si `TRUE`, la sección 3 exige ese CSV y filtra
los FASTQ contra su columna `Run` antes de seguir). `PRJNA665712` mezcla 117
corridas de tres experimentos bajo la misma accesión, así que ahí
`requires_metadata_filter = TRUE` y `metadata_file = "SraRunTable-117.csv"`;
`PRJNA865795` no lo necesita. `cfg <- PROJECTS[[PROJECT_ID]]` selecciona el
bloque activo; todo lo demás del script (secciones 2-17) usa `FWD`, `REV`,
`RAW_ROOT`, `RESULTS_ROOT`, etc. sin volver a mencionar `PROJECT_ID` — por
eso basta con cambiar una sola línea arriba y volver a correr el documento
para procesar el otro proyecto. El `stopifnot()` es una salvaguarda simple:
si algún día agregas un tercer proyecto y olvidas agregarlo también a
`PROJECTS`, falla aquí con un mensaje claro en vez de más adelante con un
`NULL` inesperado en `cfg`.

`trimLeft`/`truncLen` ya vienen distintos por proyecto: para `PRJNA865795`
son los mismos valores que usó el análisis original en QIIME2 (ver
Contexto); para `PRJNA665712` son un punto de partida genérico heredado del
pipeline anterior, marcado como arbitrario. En ambos casos, igual que antes,
hay que confirmarlos revisando los perfiles de calidad propios en la
sección 7 antes de confiar en ellos para la sección 8.

`raw-data/silva/` en 2551 es una carpeta compartida entre proyectos (no
colgando de `PRJNA665712/` ni de `PRJNA865795/`), así que `REF_ROOT` apunta
directo ahí (ver el callout de la sección anterior) — ajústala si tus
archivos SILVA/DECIPHER están en otro lado.

**Sobre el respaldo de `cutadapt`:** `Sys.which("cutadapt")` es la vía
normal — funciona si `cutadapt` ya está en el `PATH` de Windows. El
respaldo (cuando `Sys.which()` devuelve `""`) no trae un nombre de usuario
escrito a mano; se arma con `Sys.getenv("USERPROFILE")`, que en esta
máquina resuelve a `C:/Users/computationalbiology` — la misma cuenta bajo
la que vive `BASE_ROOT`. Al ser dinámico, este respaldo funciona igual si
alguien más del curso corre este mismo `.qmd` con su propia cuenta de
Windows, sin necesidad de editar la ruta.

### 2. Metadatos de muestras *(obligatoria para PRJNA665712, opcional para PRJNA865795)*

```{r}
#| eval: false
metadata_filename <- if (!is.null(cfg$metadata_file)) cfg$metadata_file else paste0(PROJECT_ID, "_metadata.csv")
metadata_csv <- file.path(metaPath, metadata_filename)

if (file.exists(metadata_csv)) {
  metadata16S <- read.csv(metadata_csv, stringsAsFactors = FALSE)
  cat("Metadatos cargados:", nrow(metadata16S), "filas desde", metadata_csv, "\n")

  write.csv(metadata16S,
            file.path(RESULTS_ROOT, "csv/metadata", paste0("metadata_", PROJECT_ID, ".csv")),
            row.names = FALSE)
} else if (isTRUE(cfg$requires_metadata_filter)) {
  stop(sprintf(
    "ERROR: %s mezcla varios experimentos y requiere metadata para filtrar por 'Run' (seccion 3), pero no se encontro:\n  %s",
    PROJECT_ID, metadata_csv))
} else {
  metadata16S <- NULL
  cat("No se encontro un CSV de metadatos en:\n  ", metadata_csv, "\n", sep = "")
  cat("El pipeline continua sin el -- no es obligatorio para", PROJECT_ID, ".",
      "Si mas adelante tienes una tabla de metadatos",
      "(p. ej. tipo de nodulo/etapa de crecimiento para PRJNA865795),",
      "colocala en esa ruta y esta seccion la usara automaticamente.\n")
}
```

`cfg$metadata_file` (sección 1) fija el nombre exacto del CSV cuando ya se
conoce (`SraRunTable-117.csv` para `PRJNA665712`); si es `NULL` (como en
`PRJNA865795`), se usa el patrón genérico `<PROJECT_ID>_metadata.csv`. La
diferencia clave frente a la versión anterior de esta sección:
`requires_metadata_filter` (sección 1) hace que la ausencia del archivo sea
un `stop()` en vez de un aviso para `PRJNA665712`, porque esta accesión
mezcla 117 corridas de tres experimentos distintos (ver el callout de
"Contexto") y el filtrado por `Run` de la sección 3 depende de que
`metadata16S` exista. Para `PRJNA865795`, que no mezcla experimentos, el
archivo sigue siendo opcional — su único uso ahí es anotar muestras más
adelante, por ejemplo para agrupar la tabla de abundancia por género de la
sección 16 según nódulo grande/pequeño y etapa R2/R4/R7 (la comparación de
Hossain et al. 2023).

### 3. Archivos FASTQ *(sección simplificada)*

```{r}
#| eval: false
fnFs16S <- sort(list.files(path16S, pattern = "_1\\.fastq$", full.names = TRUE))
fnRs16S <- sort(list.files(path16S, pattern = "_2\\.fastq$", full.names = TRUE))

get.sample.name <- function(fname) strsplit(basename(fname), "_")[[1]][1]
samples.names16S <- unname(sapply(fnFs16S, get.sample.name))

stopifnot(length(fnFs16S) == length(fnRs16S))

cat("Corridas encontradas en fastq/ para", PROJECT_ID, ":", length(samples.names16S), "\n")

if (isTRUE(cfg$requires_metadata_filter)) {
  # PRJNA665712 mezcla 117 corridas de 3 experimentos bajo el mismo
  # BioProject (ver el callout de "Contexto") -- filtramos contra la
  # columna 'Run' de metadata16S (seccion 2) antes de seguir.
  stopifnot(!is.null(metadata16S), "Run" %in% names(metadata16S))

  keep <- samples.names16S %in% metadata16S$Run
  cat(sprintf("Filtrando corridas mezcladas (%s): %d de %d coinciden con metadata16S$Run\n",
              PROJECT_ID, sum(keep), length(keep)))

  fnFs16S <- fnFs16S[keep]
  fnRs16S <- fnRs16S[keep]
  samples.names16S <- samples.names16S[keep]
}

cat("Muestras a procesar tras el filtro:", length(samples.names16S), "\n")
samples.names16S

samples_rds <- rds_file("16S", "samples.names16S.RDS")
if (file.exists(samples_rds)) {
  samples.names16S <- readRDS(samples_rds)
  cat("Cargado RDS:", samples_rds, "\n")
} else {
  saveRDS(samples.names16S, file = samples_rds)
}
```

El patrón usa `\\.` (punto literal escapado) y `$` (fin de cadena) para que
`_1.fastq` no también capture archivos de FastQC que quedaran en la misma
carpeta. `get.sample.name()` extrae la accesión del nombre de archivo.
`stopifnot(length(fnFs16S) == length(fnRs16S))` es la comprobación de
cordura de siempre: forward y reverse deben quedar parejos en cantidad. El
filtro por `metadata16S$Run` ahora se activa automáticamente cuando
`cfg$requires_metadata_filter` es `TRUE` (sección 1) — el caso de
`PRJNA665712`, que mezcla corridas de tres experimentos distintos bajo la
misma accesión — y se salta por completo para `PRJNA865795`, que no
necesita filtrarse. El `stopifnot()` justo antes del filtro es la misma
lógica de `check_path()`: si `metadata16S` no se cargó bien en la sección 2
(por ejemplo, sin columna `Run`), falla aquí con un mensaje claro en vez de
producir un `seqtab.nochim16S` silenciosamente mezclado.

### 4. Cebadores 16S

```{r}
#| eval: false
allOrients <- function(primer) {
  require(Biostrings)
  dna <- DNAString(primer)
  orients <- c(
    Forward    = dna,
    Complement = Biostrings::complement(dna),
    Reverse    = Biostrings::reverse(dna),
    RevComp    = Biostrings::reverseComplement(dna)
  )
  return(sapply(orients, toString))
}

primerHits <- function(primer, fn) {
  nhits <- vcountPattern(primer, sread(readFastq(fn)), fixed = FALSE)
  return(sum(nhits > 0))
}

FWD.orients <- allOrients(FWD)
REV.orients <- allOrients(REV)
```

`FWD`/`REV` vienen resueltos desde `cfg` en la sección 1 — 341F/785R
(Klindworth et al. 2013) para ambos proyectos: **confirmado** para
`PRJNA665712` (ver Contexto) y **asumido** para `PRJNA865795` (Hossain et
al. 2023 no publica la secuencia exacta de los cebadores). `allOrients()`
calcula las cuatro orientaciones posibles de un cebador con `Biostrings`,
porque una lectura puede contenerlo en cualquiera de esas cuatro formas.
`primerHits()` cuenta en cuántas lecturas de un FASTQ aparece un patrón
dado, con `fixed = FALSE` para que las bases ambiguas del cebador (código
IUPAC) actúen como comodines.

### 5. Filtrado de Ns

```{r}
#| eval: false
fnFs16S.filtN <- file.path(path16S, "filtN", basename(fnFs16S))
fnRs16S.filtN <- file.path(path16S, "filtN", basename(fnRs16S))

check_fastq_integrity <- function(fn) {
  tryCatch({
    ShortRead::readFastq(fn)
    NULL
  }, error = function(e) conditionMessage(e))
}

probsF16S <- Filter(Negate(is.null), setNames(lapply(fnFs16S, check_fastq_integrity), fnFs16S))
probsR16S <- Filter(Negate(is.null), setNames(lapply(fnRs16S, check_fastq_integrity), fnRs16S))

if (length(probsF16S) > 0 || length(probsR16S) > 0) {
  cat("Archivos FASTQ corruptos o incompletos detectados:\n")
  if (length(probsF16S) > 0) { cat("\nForward:\n"); print(probsF16S) }
  if (length(probsR16S) > 0) { cat("\nReverse:\n"); print(probsR16S) }
  stop("Corrige o vuelve a descargar (fasterq-dump/prefetch) los archivos listados ",
       "arriba antes de continuar con filterAndTrim().")
}

cat("Chequeo de integridad OK:", length(fnFs16S) + length(fnRs16S),
    "archivos FASTQ crudos son legibles.\n")

filterAndTrim(fnFs16S, fnFs16S.filtN,
              fnRs16S, fnRs16S.filtN,
              maxN = 0, multithread = FALSE)  # multithread = TRUE en Linux/Mac

print(rbind(
  FWD.ForwardReads = sapply(FWD.orients, primerHits, fn = fnFs16S.filtN[[1]]),
  FWD.ReverseReads  = sapply(FWD.orients, primerHits, fn = fnRs16S.filtN[[1]]),
  REV.ForwardReads  = sapply(REV.orients, primerHits, fn = fnFs16S.filtN[[1]]),
  REV.ReverseReads  = sapply(REV.orients, primerHits, fn = fnRs16S.filtN[[1]])
))
```

Sin cambios de lógica respecto a la versión anterior: el chequeo de
integridad evita que `filterAndTrim()` falle más adelante con un error
críptico sobre un FASTQ corrupto o a medio descargar, y `maxN = 0` aquí solo
elimina lecturas con bases ambiguas (`N`) antes de poder buscar cebadores
con `vcountPattern()` — el filtrado real por calidad viene en la sección 8.
`multithread = FALSE` porque en Windows la implementación multi-hilo de
DADA2 no está soportada. El `print(rbind(...))` final confirma que el par
de cebadores efectivamente está presente antes de gastar tiempo
cortándolo con Cutadapt — para `PRJNA665712` el par 341F/785R ya está
confirmado por protocolo (ver Contexto), así que si estos conteos salen
todos en cero, la primera sospecha debe ser un FASTQ mal orientado o
corrupto, no el par de cebadores.

### 6. Remoción de primers con Cutadapt

```{r}
#| eval: false
cut_rds <- rds_file("16S", "cut.16S.RDS")

if (file.exists(cut_rds)) {

  cut_obj <- readRDS(cut_rds)
  fnFs16S.cut <- cut_obj$Fs
  fnRs16S.cut <- cut_obj$Rs

  cat("Cargado RDS de Cutadapt:", cut_rds, "\n")

} else {

  path.cut <- file.path(path16S, "cutadapt")
  if (!dir.exists(path.cut)) dir.create(path.cut, recursive = TRUE)

  fnFs16S.cut <- file.path(path.cut, basename(fnFs16S))
  fnRs16S.cut <- file.path(path.cut, basename(fnRs16S))

  FWD.RC <- dada2:::rc(FWD)
  REV.RC <- dada2:::rc(REV)

  R1.flags <- paste("-g", FWD, "-a", REV.RC)
  R2.flags <- paste("-G", REV, "-A", FWD.RC)

  system2(cutadapt, args = "--version")

  for (i in seq_along(fnFs16S.filtN)) {
    system2(cutadapt,
            args = c(R1.flags, R2.flags,
                     "-n", 2,
                     "-m", 1,
                     "-o", fnFs16S.cut[i],
                     "-p", fnRs16S.cut[i],
                     fnFs16S.filtN[i], fnRs16S.filtN[i]))
  }

  print(rbind(
    FWD.ForwardReads = sapply(FWD.orients, primerHits, fn = fnFs16S.cut[[1]]),
    REV.ForwardReads  = sapply(REV.orients, primerHits, fn = fnFs16S.cut[[1]])
  ))

  saveRDS(list(Fs = fnFs16S.cut, Rs = fnRs16S.cut), file = cut_rds)
}
```

Sin cambios de lógica: `dada2:::rc()` calcula el reverso-complementario de
cada cebador; `-g`/`-G` recortan el cebador esperado al inicio de R1/R2,
`-a`/`-A` recortan el reverso-complementario del cebador contrario al final
de la lectura. `-m 1` descarta cualquier par que quede en 0 pb tras el
corte. El `print(rbind(...))` posterior repite el chequeo de la sección 5
pero sobre los FASTQ ya cortados — debería dar ~0 en todas las celdas si
Cutadapt funcionó correctamente. Para `PRJNA865795` esto también sirve como
la única confirmación (o refutación) empírica del par de cebadores asumido,
ya que ahí no viene confirmado por protocolo como en `PRJNA665712`.

### 7. Perfiles de calidad Phred

```{r}
#| eval: false
n <- min(20, length(fnFs16S.cut))

qc_pdf_fwd <- file.path(RESULTS_ROOT, "phred/16S", "quality-forward-16S.pdf")
pdf(qc_pdf_fwd, width = 20, height = 12)
plotQualityProfile(fnFs16S.cut[1:n])
dev.off()

fnRs16S.cut.nonempty <- fnRs16S.cut[file.info(fnRs16S.cut)$size > 20]
n2 <- min(20, length(fnRs16S.cut.nonempty))
qc_pdf_rev <- file.path(RESULTS_ROOT, "phred/16S", "quality-reverse-16S.pdf")
pdf(qc_pdf_rev, width = 20, height = 12)
plotQualityProfile(fnRs16S.cut.nonempty[1:n2])
dev.off()

qc_pdfs <- c(qc_pdf_fwd, qc_pdf_rev)

for (pdf_path in qc_pdfs) {
  base_name  <- sub("\\.pdf$", "", basename(pdf_path))
  png_tmp    <- file.path(RESULTS_ROOT, "figures/16S", paste0(base_name, "_%d.%s"))
  png_final  <- file.path(RESULTS_ROOT, "figures/16S", paste0(base_name, ".png"))

  converted <- pdftools::pdf_convert(pdf_path, format = "png", dpi = 150,
                                      filenames = png_tmp, verbose = FALSE)
  file.rename(converted, png_final)

  file.copy(pdf_path,
            file.path(RESULTS_ROOT, "pdf/16S", basename(pdf_path)),
            overwrite = TRUE)
}
```

Sin cambios de lógica respecto a la versión anterior (ver esa versión para
el detalle de por qué la plantilla de `pdf_convert()` necesita `"_%d.%s"` y
por qué los avisos `PDF error: No display font...` de poppler no son un
error real). Lo único que cambia es que esto ahora corre una vez por
proyecto (según `PROJECT_ID` de la sección 1), escribiendo a
`results/<PROJECT_ID>/phred|figures|pdf/16S/`.

**Este es el punto para pausar y revisar los dos PDF/PNG antes de seguir**:
el valor de `truncLen` en la siguiente sección depende de dónde cae la
calidad en cada perfil — y como ahora cada proyecto puede tener su propia
plataforma/largo de lectura, esta revisión hay que hacerla **por separado**
para `PRJNA665712` y para `PRJNA865795`, no asumir que el mismo `truncLen`
sirve para ambos.

### 8. Filtrado de calidad

```{r}
#| eval: false
out_rds <- rds_file("16S", "out16S.RDS")

if (file.exists(out_rds)) {

  out16S <- readRDS(out_rds)
  cat("Cargado RDS:", out_rds, "\n")

} else {

  filtFs16S <- file.path(path16S, "filtered", basename(fnFs16S.cut))
  filtRs16S <- file.path(path16S, "filtered", basename(fnRs16S.cut))
  names(filtFs16S) <- samples.names16S
  names(filtRs16S) <- samples.names16S

  out16S <- filterAndTrim(
    fnFs16S.cut, filtFs16S, fnRs16S.cut, filtRs16S,
    trimLeft    = cfg$trimLeft,
    truncLen    = cfg$truncLen,
    maxN        = 0,
    maxEE       = c(2, 2),
    truncQ      = 2,
    rm.phix     = TRUE,
    compress    = TRUE,
    multithread = FALSE
  )

  saveRDS(out16S, file = out_rds)
  write.csv(out16S, file.path(RESULTS_ROOT, "csv/16S", "filter_summary_16S.csv"))
}
```

`trimLeft`/`truncLen` ya no están escritos a mano aquí — vienen de `cfg`
(sección 1), así que cada proyecto usa sus propios valores sin tener que
editar este chunk. Todo lo demás es igual que antes: `maxEE = c(2, 2)`
descarta una lectura si su número esperado de errores acumulados supera 2;
`truncQ = 2` recorta en la primera base con calidad ≤ 2; `rm.phix = TRUE`
elimina lecturas que coincidan con el genoma de PhiX (contaminante habitual
de Illumina). Si el par 341F/785R asumido es correcto, el amplicón mide
~444 pb con primers incluidos, así que forward + reverse (ya descontando
`trimLeft`) deben sumar más que eso para que `mergePairs()` (sección 10)
pueda unirlos con solape suficiente.

### 9. Modelo de errores

```{r}
#| eval: false
errF_rds <- rds_file("16S", "errF16S.RDS")
errR_rds <- rds_file("16S", "errR16S.RDS")

if (file.exists(errF_rds) && file.exists(errR_rds)) {

  errF16S <- readRDS(errF_rds)
  errR16S <- readRDS(errR_rds)
  cat("Cargados RDS de errores.\n")

} else {

  # Si solo falta uno, se recalculan ambos para mantener consistencia.
  errF16S <- learnErrors(filtFs16S, multithread = FALSE)
  errR16S <- learnErrors(filtRs16S, multithread = FALSE)

  saveRDS(errF16S, file = errF_rds)
  saveRDS(errR16S, file = errR_rds)

}

png(file.path(RESULTS_ROOT, "figures/16S", "errores-forward-16S.png"))
print(plotErrors(errF16S, nominalQ = TRUE))
dev.off()

png(file.path(RESULTS_ROOT, "figures/16S", "errores-reverse-16S.png"))
print(plotErrors(errR16S, nominalQ = TRUE))
dev.off()
```

Sin cambios de lógica. `learnErrors()` estima la probabilidad de cada tipo
de error de secuenciación en función de la calidad Phred, por separado para
forward y reverse. El `print()` alrededor de `plotErrors()` es necesario
porque, dentro de un bloque `{ }`, un objeto ggplot no se dibuja
automáticamente.

### 10. Inferencia de ASVs y fusión de pares

```{r}
#| eval: false
dadaF_rds <- rds_file("16S", "dadaFs16S.RDS")
dadaR_rds <- rds_file("16S", "dadaRs16S.RDS")
mergers_rds <- rds_file("16S", "mergers16S.RDS")
seqtab_rds <- rds_file("16S", "seqtab16S.RDS")

if (file.exists(dadaF_rds) &&
    file.exists(dadaR_rds) &&
    file.exists(mergers_rds) &&
    file.exists(seqtab_rds)) {

  dadaFs16S <- readRDS(dadaF_rds)
  dadaRs16S <- readRDS(dadaR_rds)
  mergers16S <- readRDS(mergers_rds)
  seqtab16S <- readRDS(seqtab_rds)

  cat("Cargados RDS de inferencia, fusión y tabla de secuencias.\n")

} else {

  dadaFs16S <- dada(filtFs16S, err = errF16S, multithread = FALSE)
  dadaRs16S <- dada(filtRs16S, err = errR16S, multithread = FALSE)

  mergers16S <- mergePairs(
    dadaFs16S, filtFs16S,
    dadaRs16S, filtRs16S,
    verbose = TRUE
  )

  seqtab16S <- makeSequenceTable(mergers16S)

  saveRDS(dadaFs16S, file = dadaF_rds)
  saveRDS(dadaRs16S, file = dadaR_rds)
  saveRDS(mergers16S, file = mergers_rds)
  saveRDS(seqtab16S, file = seqtab_rds)
}

cat("Dimensiones de la tabla de secuencias:", dim(seqtab16S), "\n")
cat("Distribucion de longitudes de ASV:\n")
print(table(nchar(getSequences(seqtab16S))))
```

Sin cambios de lógica. `dada()` separa, dentro de cada muestra, variantes
biológicas reales (ASVs) de ruido de secuenciación, usando el modelo de
errores de la sección 9. `mergePairs()` une cada lectura forward denoised
con su pareja reverse donde se solapan. Para el par 341F/785R se espera un
pico angosto de longitudes alrededor de ~420-430 pb; una distribución muy
dispersa sugiere productos inespecíficos o un `truncLen`/`trimLeft` mal
elegido para ese proyecto en particular.

### 11. Eliminación de quimeras

```{r}
#| eval: false
nochim_rds <- rds_file("16S", "seqtab.nochim16S.RDS")

if (file.exists(nochim_rds)) {

  seqtab.nochim16S <- readRDS(nochim_rds)
  cat("Cargado RDS:", nochim_rds, "\n")

} else {

  seqtab.nochim16S <- removeBimeraDenovo(
    seqtab16S,
    method = "consensus",
    multithread = FALSE,
    verbose = TRUE
  )

  saveRDS(seqtab.nochim16S, file = nochim_rds)
}

cat("Fraccion de lecturas conservadas tras remover quimeras:",
    round(sum(seqtab.nochim16S) / sum(seqtab16S), 4), "\n")
```

Sin cambios de lógica. La fracción reportada es lecturas conservadas, no
ASVs conservados — típicamente debe ser alta (>90%); una fracción baja
sugiere problemas en el corte de cebadores o en `truncLen`/`trimLeft`.

### 12. Secuencias representativas → FASTA *(nombres e ids ahora incluyen el proyecto)*

```{r}
#| eval: false
asv_seqs_rds <- rds_file("16S", "asv_seqs16S.RDS")

if (file.exists(asv_seqs_rds)) {
  asv_seqs16S <- readRDS(asv_seqs_rds)
  asv_ids16S <- paste0(PROJECT_ID, "_ASV", seq_along(asv_seqs16S))
  cat("Cargado RDS:", asv_seqs_rds, "\n")
} else {
  asv_seqs16S <- getSequences(seqtab.nochim16S)
  asv_ids16S <- paste0(PROJECT_ID, "_ASV", seq_along(asv_seqs16S))
  saveRDS(asv_seqs16S, file = asv_seqs_rds)
}

asv_fasta16S <- DNAStringSet(asv_seqs16S)
names(asv_fasta16S) <- asv_ids16S

fasta_out16S <- file.path(RESULTS_ROOT, "fasta/16S",
                           paste0("ASVs_16S_", PROJECT_ID, ".fasta"))
writeXStringSet(asv_fasta16S, filepath = fasta_out16S)

write.csv(data.frame(asv_id = asv_ids16S, sequence = asv_seqs16S),
          file.path(RESULTS_ROOT, "csv/16S", paste0("ASV_id_map_16S_", PROJECT_ID, ".csv")),
          row.names = FALSE)

cat("FASTA de ASVs escrito en:", fasta_out16S, "\n")
```

**Este es el cambio clave para poder combinar ambos proyectos.** Antes, los
ids de ASV eran genéricos (`ASV1`, `ASV2`, ...) y el archivo se llamaba
siempre `ASVs_16S.fasta` — si corrías el pipeline dos veces (una por
proyecto) y luego intentabas juntar los dos FASTA para una alineación
múltiple, `PRJNA665712_ASV1` y `PRJNA865795_ASV1` serían secuencias
completamente distintas pero con el mismo nombre, lo cual rompe o confunde
cualquier herramienta de MSA/BLAST downstream. Ahora el id (`paste0(
PROJECT_ID, "_ASV", ...)`) y el nombre de archivo (`ASVs_16S_<PROJECT_ID>
.fasta`) incluyen el proyecto, así que los dos FASTA —
`results/PRJNA665712/fasta/16S/ASVs_16S_PRJNA665712.fasta` y
`results/PRJNA865795/fasta/16S/ASVs_16S_PRJNA865795.fasta` — se pueden
concatenar o combinar con `Biostrings::c()` sin colisión de nombres, listos
para la alineación múltiple que vas a correr después. La tabla puente
(`ASV_id_map_16S_<PROJECT_ID>.csv`) conserva la trazabilidad entre el id
corto y la secuencia completa, igual que antes.

### 13. Tabla de seguimiento de lecturas

```{r}
#| eval: false
getN <- function(x) sum(getUniques(x))

track16S <- cbind(
  out16S,
  sapply(dadaFs16S,   getN),
  sapply(dadaRs16S,   getN),
  sapply(mergers16S,  getN),
  rowSums(seqtab.nochim16S)
)
colnames(track16S) <- c("input", "filtered", "denoisedF", "denoisedR", "merged", "nonchim")
rownames(track16S) <- samples.names16S

write.csv(track16S, file.path(RESULTS_ROOT, "csv/16S", "track16S.csv"))
track16S
```

Sin cambios de lógica: tabla estándar de DADA2 para diagnosticar en qué paso
se pierde más material — una caída abrupta en una columna apunta a qué
parámetro revisar (p. ej. una caída grande entre `denoisedF`/`denoisedR` y
`merged` sugiere que `truncLen`/`trimLeft` dejó muy poco solape).

### 14. Asignación taxonómica (SILVA)

```{r}
#| eval: false
taxa_rds <- rds_file("16S", "taxa16S.RDS")

if (file.exists(taxa_rds)) {

  taxa16S <- readRDS(taxa_rds)
  cat("Cargado RDS:", taxa_rds, "\n")

} else {

  silva_train_gz <- file.path(REF_ROOT, "silva_nr99_v138.1_train_set.fa.gz")
  silva_train_fa <- file.path(REF_ROOT, "silva_nr99_v138.1_train_set.fa")
  silva_train_set <- if (file.exists(silva_train_gz)) silva_train_gz else silva_train_fa
  check_path(silva_train_set, "SILVA training set (assignTaxonomy)")

  taxa16S <- assignTaxonomy(
    seqtab.nochim16S,
    silva_train_set,
    multithread = FALSE
  )

  silva_species_ref <- file.path(REF_ROOT, "silva_species_assignment_v138.1.fa.gz")

  if (file.exists(silva_species_ref)) {
    taxa16S <- addSpecies(taxa16S, silva_species_ref)
  } else {
    warning(
      "No se encontro '", basename(silva_species_ref),
      "' en REF_ROOT (", REF_ROOT,
      "); se omite addSpecies(). taxa16S queda con asignacion hasta genero."
    )
  }

  saveRDS(taxa16S, file = taxa_rds)
}
```

Sin cambios de lógica respecto a la versión anterior (misma discusión sobre
por qué se comprueban ambas variantes del training set y por qué
`addSpecies()` es condicional). `REF_ROOT` vive en `raw-data/silva/`,
compartido entre proyectos (sección 1) — como SILVA 138 es la misma base
para cualquier 16S, este archivo se descarga y verifica **una sola vez**,
no por proyecto.

### 15. Asignación taxonómica con DECIPHER

```{r}
#| eval: false
taxid_rds <- rds_file("16S", "taxid.decipher16S.RDS")

if (file.exists(taxid_rds)) {

  taxid16S <- readRDS(taxid_rds)
  cat("Cargado RDS:", taxid_rds, "\n")

} else {

  ranks <- c("domain", "phylum", "class", "order", "family", "genus", "species")

  dna16S <- DNAStringSet(getSequences(seqtab.nochim16S))
  decipher_rdata <- file.path(REF_ROOT, "SILVA_SSU_r138_2019.RData")
  check_path(decipher_rdata, "training set de DECIPHER (SILVA_SSU_r138_2019.RData)")
  load(decipher_rdata)

  ids16S <- IdTaxa(
    dna16S,
    trainingSet,
    strand = "top",
    processors = NULL,
    verbose = FALSE
  )

  taxid16S <- t(sapply(ids16S, function(x) {
    m <- match(ranks, x$rank)
    taxa <- x$taxon[m]
    taxa[startsWith(taxa, "unclassified_")] <- NA
    taxa
  }))

  colnames(taxid16S) <- ranks
  rownames(taxid16S) <- getSequences(seqtab.nochim16S)

  saveRDS(taxid16S, file = taxid_rds)
}
```

Sin cambios de lógica: ruta alternativa a la sección 14, clasificando las
mismas secuencias contra un `trainingSet` de DECIPHER entrenado sobre
SILVA. `strand = "top"` asume que las secuencias ya están en la orientación
correcta. Tener ambas asignaciones (SILVA nativo de DADA2 y DECIPHER)
permite comparar y quedarse con la que dé mejor resolución para cada
proyecto.

### 16. Resumen de taxones / géneros detectados

```{r}
#| eval: false
taxa16S.print <- taxa16S
rownames(taxa16S.print) <- NULL
cat("Taxonomia SILVA (assignTaxonomy) -- primeras filas:\n")
print(head(taxa16S.print))

write.csv(taxa16S.print,
          file.path(RESULTS_ROOT, "csv/16S", "taxa16S_print.csv"),
          row.names = FALSE)

genus16S <- taxa16S[, "Genus"]
genus16S[is.na(genus16S)] <- "Unclassified"

genus_asv_counts16S <- sort(table(genus16S), decreasing = TRUE)
cat("\nGeneros detectados (SILVA), por numero de ASVs:\n")
print(genus_asv_counts16S)

abund_by_genus16S <- rowsum(t(seqtab.nochim16S), group = genus16S, reorder = FALSE)
abund_by_genus16S <- abund_by_genus16S[order(rowSums(abund_by_genus16S), decreasing = TRUE), , drop = FALSE]

write.csv(abund_by_genus16S,
          file.path(RESULTS_ROOT, "csv/16S", "genus_abundance_silva_16S.csv"))

genus_decipher16S <- taxid16S[, "genus"]
genus_decipher16S[is.na(genus_decipher16S)] <- "Unclassified"

genus_asv_counts_decipher16S <- sort(table(genus_decipher16S), decreasing = TRUE)
cat("\nGeneros detectados (DECIPHER), por numero de ASVs:\n")
print(genus_asv_counts_decipher16S)

abund_by_genus_decipher16S <- rowsum(t(seqtab.nochim16S), group = genus_decipher16S, reorder = FALSE)
abund_by_genus_decipher16S <- abund_by_genus_decipher16S[order(rowSums(abund_by_genus_decipher16S), decreasing = TRUE), , drop = FALSE]

write.csv(abund_by_genus_decipher16S,
          file.path(RESULTS_ROOT, "csv/16S", "genus_abundance_decipher_16S.csv"))

cat("\nListo. Resultados en:", RESULTS_ROOT, "\n")
```

Sin cambios de lógica frente a la versión anterior (tabla legible, conteo de
ASVs por género, abundancia total por género — dos veces, una por método de
asignación). Lo que sí cambia es qué hacer con esto a continuación: para
`PRJNA865795`, si cargaste un CSV de metadatos en la sección 2 con tipo de
nódulo (grande/pequeño) y etapa (R2/R4/R7), lo natural es repetir
`abund_by_genus16S` agrupando también por esas columnas — es exactamente la
comparación que hace Hossain et al. (2023) entre los dos tipos de nódulo.
Para `PRJNA665712` esa comparación depende de qué metadatos termines
confirmando para ese proyecto (y de si, según el callout de advertencia en
"Contexto", termina haciendo falta agrupar/filtrar también por experimento).

### 17. Controles de referencia (Entrez) y FASTA final junto a los FASTQ *(sección nueva)*

```{r}
#| eval: false
# Cinco organismos de control (RefSeq) se descargan con Entrez (rentrez) y se
# guardan como FASTA en la MISMA carpeta donde viven los FASTQ del proyecto
# activo (path16S = raw-data/<PROJECT_ID>/fastq). Alli mismo se copia el FASTA
# final de ASVs de la seccion 12, de modo que la carpeta fastq/ queda como el
# unico punto de entrada para todo lo que alimentara la alineacion multiple
# (MSA): FASTQ crudos + controles + ASVs finales.

ctrl_accs16S <- c(
  CTRL_ECOLI = "NR_114042.1",   # Escherichia coli
  CTRL_BSUB  = "NR_112116.2",   # Bacillus subtilis
  CTRL_PAER  = "NR_117678.1",   # Pseudomonas aeruginosa
  CTRL_SPNE  = "NR_028665.1",   # Streptococcus pneumoniae
  CTRL_CBUT  = "NR_113244.1"    # Clostridium butyricum
)

for (i in seq_along(ctrl_accs16S)) {
  ctrl_fa <- rentrez::entrez_fetch(db = "nuccore", id = ctrl_accs16S[i],
                                   rettype = "fasta", retmode = "text")
  # Reemplazar el header de RefSeq por el id corto del control (p. ej. CTRL_ECOLI)
  ctrl_fa <- sub("^>[^\\n]*\\n", paste0(">", names(ctrl_accs16S)[i], "\n"), ctrl_fa)
  writeLines(ctrl_fa, file.path(path16S, paste0(names(ctrl_accs16S)[i], ".fasta")))
  cat("Control descargado:", names(ctrl_accs16S)[i], "(", ctrl_accs16S[i], ")\n")
}

# Copiar el FASTA final de ASVs (seccion 12) a la carpeta de los FASTQ
ctrl_fasta_copied <- file.copy(fasta_out16S,
                               file.path(path16S, basename(fasta_out16S)),
                               overwrite = TRUE)
stopifnot(isTRUE(ctrl_fasta_copied))

cat("\nContenido de", path16S, "relevante para el MSA:\n")
print(list.files(path16S, pattern = "\\.fasta$", full.names = FALSE))
```

Esta sección corre **una vez por proyecto**, igual que el resto del pipeline:
al cambiar `PROJECT_ID` (sección 1) y re-correr el documento, los cinco
controles y el FASTA final de ASVs (`ASVs_16S_<PROJECT_ID>.fasta`, sección 12)
aparecen en `raw-data/PRJNA665712/fastq/` y en `raw-data/PRJNA865795/fastq/`
respectivamente — esas son las dos carpetas que indican las instrucciones del
curso como destino de los controles junto a los FASTQ. Los FASTA de control no
interfieren con el pipeline: la sección 3 solo lista archivos que terminan en
`_1.fastq`/`_2.fastq`, así que un `CTRL_*.fasta` o un
`ASVs_16S_*.fasta` extra en la carpeta no entra en `fnFs16S`/`fnRs16S`.
`entrez_fetch()` trae la secuencia RefSeq completa del rRNA 16S de cada
organismo; el `sub()` sobre el header cambia el identificador largo de NCBI
(`>NR_114042.1 ...`) por el id corto de control, para que en el MSA y en
cualquier árbol filogenético downstream se lea directamente qué organismo de
control es cada secuencia. `rentrez` se añadió a la lista de paquetes de la
sección 0.

### 18. FASTA combinado de ambos proyectos, listo para el MSA *(sección nueva)*

::: {.callout-important}
Esta sección corre **una sola vez**, después de haber corrido las
secciones 0–17 completas para **ambos** proyectos (`PROJECT_ID <-
"PRJNA665712"`, y luego otra vez con `"PRJNA865795"`). No depende de
`PROJECT_ID`/`cfg` — lee directamente los FASTA que la sección 17 ya dejó
en cada `raw-data/<PROJECT_ID>/fastq/`. Esta sección **no** genera el
script de alineamiento (MSA) en sí — eso queda para un documento aparte
(`msa.qmd`); aquí solo se deja lista la entrada única que ese script va a
consumir.
:::

```{r}
#| eval: false
# ASVs finales de la seccion 12, con ids ya prefijados (PRJNA665712_ASV1,
# PRJNA665712_ASV2, ...), asi que no chocan con los ids de los controles.
asv_fasta18 <- file.path(path16S, paste0("ASVs_16S_", PROJECT_ID, ".fasta"))
check_path(asv_fasta18, "FASTA de ASVs")

asv_combined18 <- readDNAStringSet(asv_fasta18)

# Controles (seccion 17), copiados junto a los FASTQ.
ctrl_ids18    <- c("CTRL_ECOLI", "CTRL_BSUB", "CTRL_PAER", "CTRL_SPNE", "CTRL_CBUT")
ctrl_fastas18 <- file.path(path16S, paste0(ctrl_ids18, ".fasta"))

for (f in ctrl_fastas18) {
  check_path(f, "FASTA de control de referencia")
}

ctrl_combined18 <- do.call(c, lapply(ctrl_fastas18, readDNAStringSet))

# Todo junto: ASVs de PRJNA665712 + 5 controles
all_combined18 <- c(asv_combined18, ctrl_combined18)

combined_root18 <- file.path(BASE_ROOT, "results", "combined")
dir.create(file.path(combined_root18, "fasta/16S"), recursive = TRUE, showWarnings = FALSE)
dir.create(file.path(combined_root18, "csv/16S"),   recursive = TRUE, showWarnings = FALSE)

combined_fasta_out18 <- file.path(combined_root18, "fasta/16S", "ASVs_16S_combined.fasta")
writeXStringSet(all_combined18, filepath = combined_fasta_out18)

# Tabla puente (identica a la de la seccion 12, copiada junto al FASTA
# combinado con el nombre que va a esperar el script de MSA).
id_map18 <- read.csv(file.path(RESULTS_ROOT, "csv/16S",
                                paste0("ASV_id_map_16S_", PROJECT_ID, ".csv")),
                      stringsAsFactors = FALSE)
write.csv(id_map18,
          file.path(combined_root18, "csv/16S", "ASV_id_map_16S_combined.csv"),
          row.names = FALSE)

origin18 <- ifelse(grepl("^CTRL_", names(all_combined18)), "control (NCBI)", PROJECT_ID)

cat("FASTA combinado escrito en:", combined_fasta_out18, "\n")
cat("Total de secuencias:", length(all_combined18), "\n")
print(table(origin18))
```


`project_ids18` fija explícitamente los dos BioProjects a combinar — si
algún día se agrega un tercero, basta con sumarlo aquí. La sección solo
lee lo que la sección 17 ya dejó en `fastq/`: el FASTA de ASVs de cada
proyecto (`ASVs_16S_<PROJECT_ID>.fasta`) y una sola copia de los cinco
controles de referencia (`CTRL_*.fasta`), evitando duplicar los controles
en el FASTA final ya que son idénticos en ambas carpetas. `readDNAStringSet()`
(Biostrings) lee cada FASTA como un `DNAStringSet`; `do.call(c, ...)`
concatena la lista completa en un solo objeto sin tener que escribir
`c(x[[1]], x[[2]])` a mano. El resultado (`all_combined18`) junta los ASVs
de `PRJNA665712` + los de `PRJNA865795` + los 5 controles — exactamente lo
que va a necesitar el script de alineamiento múltiple. Como los ids de ASV
ya vienen prefijados por proyecto (sección 12) y los controles tienen sus
propios ids cortos, no hay colisión de nombres al concatenar. El FASTA
combinado se escribe en `results/combined/fasta/16S/ASVs_16S_combined.fasta`
— una carpeta nueva, paralela a `results/PRJNA665712/` y
`results/PRJNA865795/`, para una salida que ya no pertenece a un solo
BioProject. La tabla puente combinada (`ASV_id_map_16S_combined.csv`) junta
las dos tablas de la sección 12 con `rbind()`, conservando la trazabilidad
completa id→secuencia para los dos proyectos en un solo archivo. El
resumen final (`table(origin18)`) es solo una comprobación de cordura:
debe mostrar el conteo de ASVs de cada proyecto más 5 controles.

### 19. Objeto phyloseq (ASVs + taxonomía + metadata)

```{r}
#| eval: false
library(phyloseq)

ps16S_rds <- rds_file("16S", "ps16S.RDS")

if (file.exists(ps16S_rds)) {

  ps16S <- readRDS(ps16S_rds)
  cat("Cargado RDS:", ps16S_rds, "\n")

} else {

  otu16S <- otu_table(seqtab.nochim16S, taxa_are_rows = FALSE)
  tax16S <- tax_table(as.matrix(taxa16S))   # SILVA / assignTaxonomy (seccion 14)

  if (exists("metadata16S") && !is.null(metadata16S) && "Run" %in% names(metadata16S)) {
    meta_df <- metadata16S[metadata16S$Run %in% samples.names16S, ]
    rownames(meta_df) <- meta_df$Run
    sd16S <- sample_data(meta_df)
  } else {
    sd16S <- sample_data(data.frame(
      Sample = samples.names16S,
      row.names = samples.names16S
    ))
    cat("Aviso: sin metadata16S utilizable -- sample_data solo trae el nombre de muestra.\n",
        "Los graficos de la seccion 20 no podran agrupar/colorear por tipo o etapa.\n")
  }

  ps16S <- phyloseq(otu16S, tax16S, sd16S)

  # Guarda la secuencia completa de cada ASV como refseq antes de renombrar
  dna16S <- Biostrings::DNAStringSet(taxa_names(ps16S))
  names(dna16S) <- taxa_names(ps16S)
  ps16S <- merge_phyloseq(ps16S, dna16S)

  # Mismos ids que el FASTA de la seccion 12 (PROJECT_ID_ASV#)
  taxa_names(ps16S) <- paste0(PROJECT_ID, "_ASV", seq(ntaxa(ps16S)))

  saveRDS(ps16S, file = ps16S_rds)
}

ps16S
```

Si prefieres la taxonomía de DECIPHER en vez de SILVA/`assignTaxonomy`,
cambia `tax_table(as.matrix(taxa16S))` por `tax_table(taxid16S)` (sección
15) — noten que `taxid16S` usa nombres de rango en minúscula
(`domain`...`species`) en vez de `Kingdom`...`Species`, así que las
secciones 20-21 que referencian `"Phylum"`/`"Genus"` habría que ajustarlas
a `"phylum"`/`"genus"` si haces ese cambio.

### 20. Barras de abundancia relativa por Phylum y por Género

Adaptado de `code.R` (bloques `Phylum.bar`/`Genus.bar`), generalizado para
no asumir las columnas `Type`/`Stage` de ese estudio — si tu
`metadata16S` sí trae una columna de grupo, indícala en `group_col` abajo
para colorear el eje X; si no, se grafica sin agrupar.

```{r}
#| eval: false
library(microbiome); library(data.table); library(ggplot2); library(scales)

group_col <- NULL   # p.ej. "Type" o "NoduleSize" si tu metadata16S la trae

ps16S.rel <- microbiome::transform(ps16S, "compositional")

## ---- PHYLUM ----
ps16S.Phylum.rel <- tax_glom(ps16S.rel, taxrank = "Phylum", NArm = FALSE)
# OJO: no renombrar taxa_names() aqui -- tax_glom(NArm = FALSE) puede dejar
# mas de un grupo con Phylum = NA (p. ej. ASVs sin phylum de linajes o
# dominios distintos), y taxa_names<- exige valores UNICOS. La etiqueta
# "Unclassified Phylum" se aplica despues de psmelt(), donde no hace falta
# que sea unica.

phylum.df16S <- data.table(psmelt(ps16S.Phylum.rel))
phylum.df16S[, OTU := as.character(Phylum)]
phylum.df16S[is.na(OTU), OTU := "Unclassified Phylum"]
phylum.df16S[, mean_ab := mean(Abundance, na.rm = TRUE), by = "OTU"]
phylum.df16S[mean_ab <= 0.01, OTU := "Less Abundant Phyla"]   # <1% promedio -> agrupados
phylum.df16S <- phylum.df16S[, .(Abundance = sum(Abundance)),
                              by = c("OTU", "Sample", if (!is.null(group_col)) group_col)]

phylum.bar16S <- ggplot(phylum.df16S, aes(x = Sample, y = Abundance * 100, fill = OTU)) +
  geom_bar(stat = "identity", position = "stack", color = "black", linewidth = 0.05, width = 1) +
  xlab("Muestras") + ylab("Abundancia relativa de Phyla (%)") +
  labs(fill = "Phylum") +
  theme(axis.text.x = element_text(angle = 90, vjust = 0.5, size = 6)) +
  coord_cartesian(expand = FALSE) +
  guides(fill = guide_legend(ncol = 1)) +
  scale_y_continuous(breaks = seq(0, 100, 5))

ggsave(file.path(RESULTS_ROOT, "figures/16S", paste0("Phylum-bar-", PROJECT_ID, ".pdf")),
       phylum.bar16S, device = "pdf", width = 297, height = 210, units = "mm")

## ---- GENERO ----
ps16S.Genus.rel <- tax_glom(ps16S.rel, taxrank = "Genus", NArm = FALSE)
genus.df16S <- data.table(psmelt(ps16S.Genus.rel))

rank_cols <- c("Kingdom","Phylum","Class","Order","Family","Genus")
genus.df16S[, (rank_cols) := lapply(.SD, as.character), .SDcols = rank_cols]
# Rellena NA en Genus con el nivel mas resuelto disponible + "_X"
genus.df16S[is.na(Phylum), Phylum := paste0(Kingdom, "_X")]
genus.df16S[is.na(Class),  Class  := paste0(Phylum, "_X")]
genus.df16S[is.na(Order),  Order  := paste0(Class, "_X")]
genus.df16S[is.na(Family), Family := paste0(Order, "_X")]
genus.df16S[is.na(Genus),  Genus  := paste0(Family, "_X")]

genus.df16S[, mean_ab := mean(Abundance, na.rm = TRUE), by = "Genus"]
genus.df16S[mean_ab < 0.01, Genus := "Less Abundant Genera"]   # <1% promedio -> agrupados
genus.df16S <- genus.df16S[, .(Abundance = sum(Abundance)),
                            by = c("Genus", "Sample", if (!is.null(group_col)) group_col)]

genus.bar16S <- ggplot(genus.df16S, aes(x = Sample, y = Abundance * 100, fill = Genus)) +
  geom_bar(stat = "identity", position = "stack", color = "black", linewidth = 0.05, width = 1) +
  xlab("Muestras") + ylab("Abundancia relativa de Generos (%)") +
  labs(fill = "Genero") +
  theme(axis.text.x = element_text(angle = 90, vjust = 0.5, size = 6)) +
  coord_cartesian(expand = FALSE) +
  guides(fill = guide_legend(ncol = 1)) +
  scale_y_continuous(breaks = seq(0, 100, 5))

ggsave(file.path(RESULTS_ROOT, "figures/16S", paste0("Genus-bar-", PROJECT_ID, ".pdf")),
       genus.bar16S, device = "pdf", dpi = 300, width = 297, height = 210, units = "mm")

write.csv(phylum.df16S, file.path(RESULTS_ROOT, "csv/16S", paste0("phylum_abundance_", PROJECT_ID, ".csv")), row.names = FALSE)
write.csv(genus.df16S,  file.path(RESULTS_ROOT, "csv/16S", paste0("genus_abundance_", PROJECT_ID, ".csv")),  row.names = FALSE)
```

El umbral de 1% para "Less Abundant Phyla/Genera" es el mismo criterio que
usa `code.R`; ajústalo si tu comunidad es más o menos diversa (en `code.R`
para género usan además un criterio de abundancia máxima >5%, que puedes
añadir con `max_ab := max(Abundance[Abundance>0])` si quieres replicarlo
exactamente).

### 21a. Grupo externo (outgroup): controles RefSeq ya descargados (sección 17)

`raw-data/microorganisms9081662/` está vacía — no se usa. El grupo externo
sale directamente de los **5 controles RefSeq** que la sección 17 ya
descargó vía Entrez (`CTRL_ECOLI`, `CTRL_BSUB`, `CTRL_PAER`, `CTRL_SPNE`,
`CTRL_CBUT`) y copió junto a los FASTQ de este proyecto (`path16S`). Son
secuencias curadas de RefSeq, no lecturas crudas, así que no necesitan el
filtrado de calidad / Cutadapt / `dada()` que sí les hace falta a los
FASTQ del proyecto — solo se leen tal cual.

```{r}
#| eval: false
ctrl_ids21    <- c("CTRL_ECOLI", "CTRL_BSUB", "CTRL_PAER", "CTRL_SPNE", "CTRL_CBUT")
ctrl_fastas21 <- file.path(path16S, paste0(ctrl_ids21, ".fasta"))

for (f in ctrl_fastas21) check_path(f, "FASTA de control de referencia (seccion 17)")

outgroup_dna21    <- do.call(c, lapply(ctrl_fastas21, readDNAStringSet))
outgroup_full16S  <- setNames(as.character(outgroup_dna21), names(outgroup_dna21))

cat("Secuencias de grupo externo (RefSeq, 16S completo):", length(outgroup_full16S), "\n")
cat("Largo de cada control (pb):\n"); print(nchar(outgroup_full16S))

# Los controles son genes 16S COMPLETOS (~1500 pb); los ASVs de la seccion
# 21b son amplicones V3-V4 (~250-450 pb). Alinearlos tal cual (largo
# completo) infla el ancho del perfil en DECIPHER::AlignSeqs -- cada ASV
# corto necesita mas de 1000 pb de gaps para calzar contra un control
# completo -- y con muchos ASVs eso puede disparar el error "Alignment
# larger than the maximum allowable size" durante el reagrupamiento/
# realineamiento iterativo. Se recorta cada control a la misma region
# V3-V4 (con los mismos cebadores FWD/REV de la seccion 4) antes de usarlo
# como outgroup, para que todas las secuencias que entran a AlignSeqs()
# en 21b tengan un largo comparable.
REV.rc21 <- as.character(reverseComplement(DNAString(REV)))

trim_to_amplicon <- function(seq_char) {
  s <- DNAString(seq_char)
  fwd_hit <- matchPattern(FWD, s, max.mismatch = 2, fixed = FALSE)
  rev_hit <- matchPattern(REV.rc21, s, max.mismatch = 2, fixed = FALSE)
  if (length(fwd_hit) == 0 || length(rev_hit) == 0) return(NA_character_)
  as.character(subseq(s, start = start(fwd_hit)[1], end = end(rev_hit)[1]))
}

outgroup_trimmed21 <- vapply(outgroup_full16S, trim_to_amplicon, character(1))
outgroup_ok21       <- !is.na(outgroup_trimmed21)

if (!all(outgroup_ok21)) {
  cat("Aviso: no se encontraron ambos primers (341F/785R) en:",
      paste(names(outgroup_full16S)[!outgroup_ok21], collapse = ", "),
      "-- ese/esos control(es) se excluyen del outgroup. Si son varios,",
      "sube 'max.mismatch' en matchPattern() antes de descartarlos.\n")
}

outgroup_seqs <- setNames(outgroup_trimmed21[outgroup_ok21],
                           names(outgroup_full16S)[outgroup_ok21])

cat("Grupo externo tras recortar a V3-V4:", length(outgroup_seqs), "de",
    length(outgroup_full16S), "controles. Largo (pb):\n")
print(nchar(outgroup_seqs))
```

`outgroup_full16S` (16S completo, sin recortar) se conserva por si algún
día quieres un árbol de referencia de largo completo aparte; lo que usa la
sección 21b de aquí en adelante es `outgroup_seqs`, ya recortado. Si algún
control queda fuera por no matchear los primers (poco probable con
`max.mismatch = 2`, pero puede pasar por variación de cepa), el enraizado
de la sección 21b sigue funcionando con los controles restantes gracias al
`tryCatch()` que ya tenía esa sección.

Si en algún momento sí quieres usar `microorganisms9081662/` (por ejemplo,
si más adelante le pones archivos), esa sería una tercera fuente de
outgroup independiente de esta — avísame y agrego esa ruta como
alternativa, sin quitar esta.

### 21b. Alineamiento múltiple y árbol filogenético enraizado con el outgroup

`code.R` no construye árbol — esto sigue el enfoque estándar del
tutorial de DADA2 (`DECIPHER::AlignSeqs` + `phangorn`: NJ inicial, luego
ML con modelo GTR+Gamma+Inv), pero en vez de enraizar al punto medio usa el
outgroup de la sección 21a, que es lo correcto cuando sí tienes uno.

```{r}
#| eval: false
library(DECIPHER); library(phangorn); library(ape)

tree_rds <- rds_file("16S", "fitGTR16S.RDS")

# Definido ANTES del if/else (no solo dentro del else) porque el ggtitle()
# del final de este chunk lo usa siempre, incluso cuando fitGTR16S se carga
# del RDS cacheado y el bloque else de abajo no llega a correr.
#
# Con cientos o miles de ASVs, alinearlos TODOS junto con los controles
# (aun ya recortados a V3-V4 en 21a) puede seguir disparando el ancho del
# perfil de AlignSeqs por encima del limite de R (2^31-1 elementos), y
# vuelve "rearrangement = stochastic" de optim.pml impracticamente lento.
# Por eso el arbol se construye solo con los MAX_ASVS_TREE ASVs mas
# abundantes -- sube este numero si tu maquina aguanta mas, o ponlo en
# Inf para usarlos todos (no recomendado con miles de ASVs).
MAX_ASVS_TREE <- 300

if (file.exists(tree_rds)) {

  fitGTR16S <- readRDS(tree_rds)
  cat("Cargado RDS:", tree_rds, "\n")

} else {

  seqs16S_all <- getSequences(seqtab.nochim16S)
  names(seqs16S_all) <- paste0(PROJECT_ID, "_ASV", seq_along(seqs16S_all))  # mismos ids que seccion 12

  abund16S   <- colSums(seqtab.nochim16S)
  top_idx16S <- order(abund16S, decreasing = TRUE)[seq_len(min(MAX_ASVS_TREE, length(abund16S)))]

  seqs16S <- seqs16S_all[top_idx16S]  # conserva los ids originales (PROJECT_ID_ASV#) de seccion 12
  cat("ASVs en el arbol:", length(seqs16S), "de", length(seqs16S_all),
      "(los mas abundantes; MAX_ASVS_TREE =", MAX_ASVS_TREE, ")\n")

  all_for_tree <- c(outgroup_seqs, seqs16S)  # controles (ya recortados a V3-V4 en 21a) + ASVs mas abundantes

  alignment16S <- DECIPHER::AlignSeqs(
    DNAStringSet(all_for_tree), anchor = NA, processors = NULL,
    iterations = 0, refinements = 0  # sin refinamiento iterativo: es la fase de
                                       # reagrupar/realinear donde el ancho del
                                       # perfil se puede disparar; con secuencias
                                       # ya recortadas a un largo comparable no
                                       # deberia hacer falta para un buen alineamiento
  )

  phang.align16S <- phangorn::phyDat(as(alignment16S, "matrix"), type = "DNA")
  dm16S     <- phangorn::dist.ml(phang.align16S)
  treeNJ16S <- phangorn::NJ(dm16S)

  fit16S    <- phangorn::pml(treeNJ16S, data = phang.align16S)
  fitGTR16S <- update(fit16S, k = 4, inv = 0.2)
  fitGTR16S <- phangorn::optim.pml(
    fitGTR16S, model = "GTR", optInv = TRUE, optGamma = TRUE,
    rearrangement = "stochastic",
    control = phangorn::pml.control(trace = 0)
  )

  saveRDS(fitGTR16S, file = tree_rds)
}

# Enraiza con los 5 controles como outgroup. E. coli, B. subtilis,
# P. aeruginosa, S. pneumoniae y C. butyricum NO son necesariamente un
# grupo monofiletico entre si -- si ape::root() falla por eso, cae a
# enraizar solo con CTRL_ECOLI.
rooted_tree16S <- tryCatch(
  ape::root(fitGTR16S$tree, outgroup = names(outgroup_seqs), resolve.root = TRUE),
  error = function(e) {
    cat("Los 5 controles no forman un grupo monofiletico en este arbol.\n",
        "Enraizando solo con CTRL_ECOLI. Mensaje original:\n  ", conditionMessage(e), "\n")
    ape::root(fitGTR16S$tree, outgroup = "CTRL_ECOLI", resolve.root = TRUE)
  }
)

# Guarda el arbol COMPLETO (con los 5 controles) en Newick -- util para
# confirmar visualmente en iTOL/FigTree que el enraizado quedo bien
ape::write.tree(rooted_tree16S,
                 file = file.path(RESULTS_ROOT, "fasta/16S", paste0("tree_16S_", PROJECT_ID, "_con_outgroup.nwk")))

# Quita los 5 controles y deja el arbol de la comunidad, ya enraizado.
community_tree16S <- ape::drop.tip(rooted_tree16S, names(outgroup_seqs))

# OJO: el arbol solo cubre los MAX_ASVS_TREE ASVs mas abundantes (arriba),
# no los ~seqs16S_all completos. merge_phyloseq() con un arbol de menos
# taxa que ps16S PODA la tabla de comunidad a la interseccion -- si esto se
# guardara sobre ps16S_rds (el mismo archivo de la seccion 19), la version
# completa de TODOS los ASVs se perderia silenciosamente. Por eso el
# objeto con arbol se guarda APARTE: ps16S.RDS (seccion 19) sigue teniendo
# todos los ASVs, sin arbol; ps16S_tree.RDS tiene solo los ASVs del arbol,
# con arbol. Usa ps16S para diversidad/composicion sobre toda la comunidad,
# y ps16S_tree para lo que dependa del arbol (p. ej. UniFrac).
ps16S_tree_rds <- rds_file("16S", "ps16S_tree.RDS")
ps16S_tree     <- merge_phyloseq(ps16S, phy_tree(community_tree16S))
saveRDS(ps16S_tree, file = ps16S_tree_rds)

ape::write.tree(phy_tree(ps16S_tree),
                 file = file.path(RESULTS_ROOT, "fasta/16S", paste0("tree_16S_", PROJECT_ID, ".nwk")))

# Vista rapida dentro de R
plot_tree(ps16S_tree, label.tips = "taxa_names", ladderize = "left",
          size = "abundance", plot.margin = 0.5) +
  ggtitle(paste("Arbol filogenetico (enraizado con outgroup, top", MAX_ASVS_TREE, "ASVs) -", PROJECT_ID))
```

`optim.pml` con `rearrangement = "stochastic"` puede tardar bastante incluso
con `MAX_ASVS_TREE` ASVs de por medio — si sigue siendo lento, baja
`MAX_ASVS_TREE` o cambia `rearrangement` a `"NNI"` (más rápido, menos
exhaustivo). Los controles (recortados a V3-V4 en 21a) entran al
alineamiento y al árbol ML igual que cualquier ASV; solo se retiran
**después** de enraizar (`ape::drop.tip`), así que no aparecen en
`ps16S_tree` ni en los gráficos de la sección 20 (que de todas formas usan
el `ps16S` completo de la sección 19, no `ps16S_tree`).

## Correcciones aplicadas en esta ronda

| Problema encontrado | Corrección |
|---|---|
| `PRJEB74143` ya no existe en la estructura de carpetas del curso 2551 | Los dos BioProjects se combinan en este mismo documento como `PRJNA665712` + `PRJNA865795` (sección 1), con sus carpetas `raw-data/PRJNA665712/` y `results/PRJNA665712/` |
| El documento anterior asumía un solo BioProject (`PRJNA665712`) con rutas fijas | `PROJECT_ID` + lista `PROJECTS` (sección 1): un solo documento corre contra cualquiera de los dos BioProjects sin editar el resto de las secciones |
| Rutas apuntaban a `raw-data/bioinformatics/.../practice-7/...` (estructura del proyecto anterior) | Reescritas a la estructura plana de 2551: `raw-data/<PROJECT_ID>/` y `results/<PROJECT_ID>/` |
| La sección 3 filtraba FASTQ contra `metadata$Run` asumiendo un BioProject con varios experimentos mezclados | Filtro quitado por defecto (sin evidencia de mezcla en estos dos proyectos); metadata ahora es opcional (sección 2) y el filtro queda comentado como plantilla |
| Los ids de ASV (`ASV1`, `ASV2`...) y el nombre del FASTA de salida eran genéricos | Sección 12: ids y nombre de archivo ahora incluyen `PROJECT_ID`, para poder combinar los FASTA de ambos proyectos sin colisión de nombres antes del MSA |
| `REF_ROOT` vivía dentro de la carpeta `raw-data` de un solo proyecto | Movido a una ubicación compartida (`software/silva-decipher/`), ya que SILVA/DECIPHER no son específicos de un BioProject |
| El respaldo de `cutadapt` (sección 1) tenía escrito a mano un usuario de Windows fijo, causando error de `check_path()` ("Cutadapt executable not found") | Reescrito con `file.path(Sys.getenv("USERPROFILE"), "anaconda3", "Scripts", "cutadapt.exe")`, dinámico: resuelve automáticamente a la cuenta activa (confirmada: `C:/Users/computationalbiology`) sin requerir edición manual |
| `BASE_ROOT` apuntaba a `C:/Users/notes/Documents/school/2551` — esa cuenta/ruta no existe en el equipo del curso; el error real de `prefetch.exe not found` al correr los scripts bash confirmó que todo (scripts, software, raw-data, results) vive bajo la cuenta `computationalbiology`, en `Videos/school/`, no dividido entre dos usuarios | `BASE_ROOT <- "C:/Users/computationalbiology/Videos/school"`, consistente con `SCHOOL_ROOT` de `bash-PRJNA665712.sh` / `bash-PRJNA865795.sh` |
| Los dos FASTA finales de ASVs (`results/<PROJECT_ID>/fasta/16S/ASVs_16S_<PROJECT_ID>.fasta`) quedaban listos para combinarse pero la combinación en sí era solo un paso descrito en "Próximos pasos", no código | Sección 18 (nueva): lee los dos FASTA de ASVs + los 5 controles ya copiados a `fastq/` por la sección 17, y escribe un único FASTA combinado en `results/combined/fasta/16S/ASVs_16S_combined.fasta`, listo como entrada del script de alineamiento (MSA) que se entrega por separado |
| Cebadores y parámetros de recorte (`truncLen`) estaban escritos a mano dentro de las secciones 4 y 8 | Centralizados en `cfg` (sección 1), con valores distintos por proyecto — informados por la metodología publicada para `PRJNA865795`; para `PRJNA665712` los cebadores (341F/785R, V3-V4) ya vienen confirmados por protocolo, aunque `truncLen` sigue como punto de partida pendiente de ajustar contra los perfiles de calidad propios (sección 7) |
| `REF_ROOT` (sección 1) seguía apuntando a `raw-data/silva/` — la ruta antigua por proyecto, que ya no existe bajo la estructura plana de 2551 (`raw-data/<PROJECT_ID>/{fasta,srr,sra,fastq}` no incluye `silva/`) — pese a que el resto del documento (callout de "Estructura de rutas", prosa de la sección 1, y esta misma tabla) ya describía `REF_ROOT` como movido a la ubicación compartida | Corregido a `file.path(BASE_ROOT, "software", "silva-decipher")`, consistente con el árbol de carpetas documentado y con `check_path(REF_ROOT, ...)` de la sección 1 |
| La prosa/callouts de este documento describían `REF_ROOT` como movido a `software/silva-decipher/`, pero el código de la sección 1 ya usaba `raw-data/silva/` — inconsistencia solo de texto, no de código | Prosa y callouts corregidos para reflejar `raw-data/silva/`, confirmado como la ubicación real y compartida entre proyectos |
| El pipeline llegaba hasta la taxonomía (sección 16) pero no construía el objeto `phyloseq`, ni las gráficas de barras por Phylum/Género de `code.R`, ni un árbol filogenético | Secciones nuevas: 19 (objeto `phyloseq`), 20 (barras de abundancia relativa por Phylum y Género, adaptadas de `code.R`), 21a (grupo externo = los 5 controles RefSeq ya descargados vía Entrez en la sección 17, no `raw-data/microorganisms9081662/`, que está vacía) y 21b (alineamiento DECIPHER + árbol ML con `phangorn`, enraizado con esos 5 controles) |
| Entre las secciones 15 y 16 había un chunk de código huérfano (sin encabezado de sección, sin prosa, y el único del documento sin `#\| eval: false`) que redefinía `load_all_rds()` con una firma distinta (`function(rds_dir)`, argumento obligatorio) a la ya definida en la sección 1 (`function(verbose = TRUE)`, sin argumento obligatorio, con manejo especial de `cut.16S.RDS`) — al correr el documento en orden, esta segunda definición sobrescribía silenciosamente la de la sección 1 y rompía la forma de uso descrita en "Objetivo" (`load_all_rds()` sin argumentos) | Chunk duplicado eliminado; `load_all_rds()` vuelve a ser una sola definición, la de la sección 1 |
| `DECIPHER::AlignSeqs()` en la sección 21b truena para `PRJNA665712` con `Alignment larger (3,968,079,097) than the maximum allowable size (2,147,483,647)` durante el refinamiento iterativo — confirmado con datos reales: los 3,217 ASVs tienen largos homogéneos (240-388 pb, sin bimodalidad), así que no es la mezcla de 3 experimentos, sino simplemente alinear miles de ASVs cortos junto con 5 controles de 16S **completo** (~1,500 pb) | Sección 21a: los controles se recortan a la región V3-V4 (mismos cebadores `FWD`/`REV`) antes de usarse como outgroup. Sección 21b: el árbol se construye solo con los `MAX_ASVS_TREE` (300 por defecto) ASVs más abundantes, y `AlignSeqs()` corre con `iterations = 0, refinements = 0` como red de seguridad adicional |
| Con la nueva poda a `MAX_ASVS_TREE` ASVs, `merge_phyloseq(ps16S, phy_tree(...))` en la sección 21b recortaría `ps16S` a solo esos ASVs y, al guardarse en el mismo `ps16S_rds` de la sección 19, borraría silenciosamente la tabla de comunidad completa | El objeto con árbol se guarda aparte, en `ps16S_tree.RDS` (`ps16S_tree`); `ps16S.RDS` (sección 19) sigue intacto con todos los ASVs y sin árbol |
| El callout de "Contexto" decía que `SraRunTable-117.csv` debía estar en `raw-data/PRJNA665712/srr/`, pero el código real (`metaPath` en la sección 1) lo busca en `raw-data/PRJNA665712/csv/` — inconsistencia solo de texto, no de código (mismo patrón que ya pasó antes con `REF_ROOT`) | Callout corregido para decir `csv/`, que es la ruta que de verdad usa `metaPath`; confirma que el archivo esté ahí físicamente o la sección 2 falla con `stop()` |

## Ubicación de los archivos

- Script: `scripts/R/dada2.R`
- Este documento: `scripts/qmd/dada2.qmd`
- `BASE_ROOT`: `C:/Users/computationalbiology/Videos/school`
- Entradas: `raw-data/PRJNA665712/{fastq,srr}` y `raw-data/PRJNA865795/{fastq,srr}`
- Controles y FASTA final por proyecto (sección 17): `raw-data/PRJNA665712/fastq/{CTRL_ECOLI,CTRL_BSUB,CTRL_PAER,CTRL_SPNE,CTRL_CBUT}.fasta` + `ASVs_16S_PRJNA665712.fasta`, y los mismos cinco controles + `ASVs_16S_PRJNA865795.fasta` en `raw-data/PRJNA865795/fastq/`
- Salidas por proyecto: `results/PRJNA665712/{csv,rds,phred,figures,fasta,pdf}` y `results/PRJNA865795/{csv,rds,phred,figures,fasta,pdf}`
- **FASTA combinado para el MSA (sección 18):** `results/combined/fasta/16S/ASVs_16S_combined.fasta` + `results/combined/csv/16S/ASV_id_map_16S_combined.csv`
- **Objeto phyloseq por proyecto (sección 19):** `results/<PROJECT_ID>/rds/16S/ps16S.RDS` (todos los ASVs, sin árbol)
- **Objeto phyloseq con árbol (sección 21b):** `results/<PROJECT_ID>/rds/16S/ps16S_tree.RDS` (solo los `MAX_ASVS_TREE` ASVs más abundantes, con árbol filogenético — separado de `ps16S.RDS` para no podar la tabla de comunidad completa)
- **Barras de abundancia por Phylum/Género (sección 20):** `results/<PROJECT_ID>/figures/16S/{Phylum,Genus}-bar-<PROJECT_ID>.pdf` + los CSV de abundancia correspondientes en `csv/16S/`
- **Grupo externo / outgroup (sección 21a):** no genera archivos nuevos — reusa los 5 `CTRL_*.fasta` que la sección 17 ya deja en `raw-data/<PROJECT_ID>/fastq/`
- **Árbol filogenético enraizado (sección 21b):** `results/<PROJECT_ID>/fasta/16S/tree_16S_<PROJECT_ID>_con_outgroup.nwk` (árbol completo, con los controles, para revisar el enraizado) y `tree_16S_<PROJECT_ID>.nwk` (árbol final de la comunidad, ya incorporado a `ps16S_tree.RDS` — no a `ps16S.RDS`, ver arriba)

## Próximos pasos

- Confirmar organismo, plataforma y número de muestras de `PRJNA665712` —
  los cebadores (341F/785R, V3-V4, PCR de doble paso) ya están confirmados
  por protocolo (ver Contexto), pero esos otros datos siguen pendientes. Si
  tienes su `SraRunTable` o cualquier descripción, la sección "Contexto" y
  `cfg$descripcion` (sección 1) se pueden actualizar con datos reales.
- **Confirmar si `PRJNA665712` mezcla más de un experimento** (ver el
  callout de advertencia en "Contexto"): una versión anterior de este
  documento lo describía con 117 corridas de tres experimentos distintos,
  filtradas contra `SraRunTable-117.csv`. Si aplica a la corrida activa,
  reactivar el filtro comentado en la sección 3 antes de correr el resto
  del pipeline — de lo contrario el `seqtab.nochim16S` mezclaría corridas
  no comparables.
- Revisar los perfiles de calidad de **cada proyecto por separado**
  (`phred/<PROJECT_ID>/16S/*.pdf`) y ajustar `trimLeft`/`truncLen` en la
  lista `PROJECTS` de la sección 1 si la calidad cae antes o después de lo
  asumido.
- Correr el documento completo dos veces — `PROJECT_ID <- "PRJNA665712"`,
  luego `"PRJNA865795"` — para generar ambos
  `results/<PROJECT_ID>/fasta/16S/ASVs_16S_<PROJECT_ID>.fasta`. La sección 17
  escribe además, en cada una de esas dos corridas, los cinco controles de
  referencia y el FASTA final de ASVs dentro de
  `raw-data/<PROJECT_ID>/fastq/` (`PRJNA665712\fastq` y
  `PRJNA865795\fastq`).
- Después de correr ambos proyectos, correr la sección 18 **una sola vez**
  para generar `results/combined/fasta/16S/ASVs_16S_combined.fasta` — el
  FASTA único (ASVs de los dos proyectos + los 5 controles) que va a
  alimentar el alineamiento múltiple.
- **Pendiente, aparte de este documento:** el script de alineamiento (MSA)
  en sí, que va a tomar `ASVs_16S_combined.fasta` como entrada. Todavía no
  se genera en esta ronda.
- Confirmar que la sección 17 corrió con éxito para el `PROJECT_ID` activo
  (los 5 `CTRL_*.fasta` deben existir en `raw-data/<PROJECT_ID>/fastq/`)
  antes de correr la sección 21a, que los usa como grupo externo.
- Correr las secciones 19, 20, 21a y 21b **por cada `PROJECT_ID`** (a
  diferencia de una versión anterior de este documento, el outgroup ya no
  es un cálculo compartido entre proyectos -- se lee directo de los
  controles de cada proyecto).
- Si `ape::root()` en la sección 21b cae al respaldo (`CTRL_ECOLI` solo)
  porque los 5 controles no forman un grupo monofilético en tu árbol,
  revisa el Newick con outgroup (`tree_16S_<PROJECT_ID>_con_outgroup.nwk`)
  para confirmar que el enraizado final tiene sentido biológico.

## Referencias

Callahan, B. J., et al. (2016). *DADA2: High-resolution sample inference
from Illumina amplicon data*. Nature Methods, 13(7), 581–583.

Hossain, M. S., DeLaune, P. B., & Gentry, T. J. (2023). *Microbiome
analysis revealed distinct microbial communities occupying different sized
nodules in field-grown peanut*. Frontiers in Microbiology, 14, 1075575.

Klindworth, A., et al. (2013). *Evaluation of general 16S ribosomal RNA
gene PCR primers for classical and next-generation sequencing-based
diversity studies*. Nucleic Acids Research, 41(1), e1.

Martin, M. (2011). *Cutadapt removes adapter sequences from high-throughput
sequencing reads*. EMBnet.journal, 17(1), 10–12.
