---
title: "Pipeline DADA2 para amplicones 16S rRNA"
subtitle: "Proyecto PRJNA665712"
author: "Laboratorio de Bioinformática"
date: today
lang: es
format:
  html:
    toc: true
    toc-depth: 3
    number-sections: true
    code-fold: false
execute:
  eval: false
---

## Introducción

Este documento describe, paso a paso, el flujo de trabajo de **DADA2** utilizado para procesar las lecturas de amplicones del gen 16S rRNA del proyecto **PRJNA665712**. Se parte de las lecturas pareadas en formato FASTQ, se controla y filtra su calidad, se infieren las variantes de secuencia de amplicón (ASV), se fusionan las lecturas pareadas, se eliminan las quimeras y, finalmente, se asigna taxonomía usando varias bases de datos de referencia.

Todos los fragmentos de código se muestran con `eval: false` porque este pipeline procesa archivos de gran tamaño y pasos con tiempos de cómputo prolongados (aprendizaje de errores, inferencia de ASV, asignación taxonómica). Se recomienda ejecutarlo de forma interactiva o mediante `Rscript` en el servidor, y usar este documento como referencia y bitácora del análisis.

Las rutas de entrada y salida se adaptaron a la estructura de carpetas del proyecto:

- Datos crudos: `raw-data/PRJNA665712/{fasta,srr,sra,fastq}`
- Bases de datos taxonómicas de referencia: `raw-data/database/`
- Resultados: `results/PRJNA665712/{csv,figures,fasta,phred,rds,pdf}`

::: {.callout-note}
Este documento cubre únicamente **PRJNA665712**, según lo solicitado. El mismo flujo puede reutilizarse para otro proyecto (por ejemplo, PRJNA865795) cambiando simplemente el valor de la variable `project` en la sección de directorios.
:::

## Preparación del entorno y parámetros generales

Se carga la librería `dada2` y se imprime su versión, lo cual es una buena práctica de reproducibilidad (permite documentar con qué versión del paquete se generaron los resultados). Se fija una semilla aleatoria con `set.seed()`, ya que algunos pasos posteriores (como el aprendizaje de errores) tienen un componente estocástico y fijar la semilla garantiza resultados reproducibles entre ejecuciones.

También se definen las dimensiones (en milímetros) de una hoja A4 en orientación horizontal. Estas dimensiones se reutilizarán a lo largo de todo el script para exportar las figuras (perfiles de calidad, tasas de error, histogramas) con un tamaño uniforme.

```{r}
#| label: setup
#| eval: true
#| output: false
#| warning: false
#| message: false

# Instalar renv si no esta disponible
if (!requireNamespace("renv", quietly = TRUE)) install.packages("renv")

# Registrar BiocManager con la version de Bioconductor especificada
if (!require("BiocManager", quietly = TRUE))
  install.packages("BiocManager")
BiocManager::install(version = "3.23")

# Instalar los paquetes necesarios con renv (dada2 proviene de Bioconductor)
renv::install(c("bioc::dada2", "ggplot2"))

library(dada2); packageVersion("dada2")
library(ggplot2)  # necesario para guardar los graficos (ggsave) generados por dada2
set.seed(100)

# Dimensiones (en mm) de una hoja A4 en orientacion horizontal.
# Se usaran para exportar todas las figuras del pipeline con un tamano consistente.
width  <- 297
height <- 210
```

## Directorios de trabajo

Se centralizan en variables todas las rutas que usará el script: los datos crudos del proyecto, las bases de datos taxonómicas de referencia (compartidas entre proyectos) y las subcarpetas de resultados ya definidas (`csv`, `figures`, `phred`, `pdf`, `rds`, `fasta`). Definir las rutas al inicio evita repetirlas y facilita adaptar el script a otro proyecto o servidor.

```{r}
#| label: paths

# Identificador del proyecto (BioProject de NCBI)
project <- "PRJNA665712"

# --- Datos crudos ---
raw_dir <- file.path("/home/notes/Documents/users/bioinformatica/raw-data", project)
path    <- file.path(raw_dir, "fastq")  # FASTQ pareados ya descargados/descomprimidos

# Bases de datos taxonomicas de referencia (compartidas entre proyectos)
db_dir <- "/home/notes/Documents/users/bioinformatica/raw-data/database"

# --- Resultados ---
results_dir <- file.path("/home/notes/Documents/users/bioinformatica/results", project)
csv_dir     <- file.path(results_dir, "csv")      # tablas (seguimiento de lecturas, etc.)
figures_dir <- file.path(results_dir, "figures")  # graficos de tasas de error e histogramas
phred_dir   <- file.path(results_dir, "phred")    # perfiles de calidad (puntajes Phred)
pdf_dir     <- file.path(results_dir, "pdf")      # figuras/reportes adicionales en PDF
rds_dir     <- file.path(results_dir, "rds")      # objetos de R serializados (.rds/.RData)
fasta_dir   <- file.path(results_dir, "fasta")    # secuencias representativas (ASV) en FASTA

list.files(path)
```

## Identificación de los archivos FASTQ

DADA2 necesita que los archivos de lecturas *forward* (R1) y *reverse* (R2) estén correctamente emparejados. Para ello se listan por separado y se ordenan alfabéticamente con `sort()`, de modo que la posición *i* del vector `fnFs` corresponda exactamente a la posición *i* del vector `fnRs` (misma muestra).

```{r}
#| label: list-fastq

# Los archivos FASTQ pareados siguen el patron SAMPLENAME_R1.fastq / SAMPLENAME_R2.fastq
fnFs <- sort(list.files(path, pattern = "_R1.fastq", full.names = TRUE))
fnRs <- sort(list.files(path, pattern = "_R2.fastq", full.names = TRUE))
```

## Extracción de los nombres de las muestras

A partir del nombre de cada archivo *forward* se extrae el identificador de la muestra, asumiendo que el nombre sigue el formato `NOMBREMUESTRA_...fastq`. Este vector de nombres se usará más adelante para nombrar los archivos filtrados, etiquetar los gráficos y las filas de la tabla de seguimiento de lecturas.

```{r}
#| label: sample-names

sample.names <- sapply(strsplit(basename(fnFs), "_"), `[`, 1)
```

## Rutas para los archivos filtrados

Se definen las rutas donde se guardarán las lecturas filtradas (paso siguiente), dentro de una subcarpeta `filtered/` al lado de los FASTQ originales, siguiendo la convención habitual de DADA2. Asignar los nombres de muestra como `names()` de estos vectores permite que funciones posteriores (`learnErrors`, `dada`, tablas de seguimiento) identifiquen cada archivo por su muestra.

```{r}
#| label: filt-paths

filtFs <- file.path(path, "filtered", paste0(sample.names, "_F_filt.fastq.gz"))
filtRs <- file.path(path, "filtered", paste0(sample.names, "_R_filt.fastq.gz"))
names(filtFs) <- sample.names
names(filtRs) <- sample.names
```

::: {.callout-note}
En el script original la variable se creaba como `filterRs`, pero luego se usaba `filtRs` (nunca definida), lo que habría producido el error `object 'filtRs' not found`. Aquí se unificó el nombre a `filtRs` en toda la sección.
:::

## Perfiles de calidad de las lecturas crudas

`plotQualityProfile()` muestra la distribución de los puntajes de calidad (Phred) por posición del ciclo de secuenciación para un subconjunto de muestras. Esta visualización es la base para decidir en qué posición truncar las lecturas en el paso de filtrado. Los gráficos se guardan como PDF en la carpeta `phred/`, usando el tamaño A4 horizontal definido al inicio.

```{r}
#| label: quality-raw

p_rawF <- plotQualityProfile(fnFs[1:10])
p_rawR <- plotQualityProfile(fnRs[1:10])

ggsave(file.path(phred_dir, "perfil_calidad_crudo_R1.pdf"), plot = p_rawF,
       width = width, height = height, units = "mm")
ggsave(file.path(phred_dir, "perfil_calidad_crudo_R2.pdf"), plot = p_rawR,
       width = width, height = height, units = "mm")

p_rawF
p_rawR
```

## Filtrado y recorte de las lecturas

`filterAndTrim()` aplica los criterios de calidad y recorte a cada par de lecturas:

- **`maxN = 0`**: descarta lecturas con bases ambiguas (N), requisito de DADA2.
- **`rm.phix = TRUE`**: elimina lecturas que coinciden con el genoma de PhiX (control interno de las corridas Illumina).
- **`maxEE = 2`**: descarta lecturas con más de 2 errores esperados tras el truncado; es un filtro de calidad más informativo que un umbral fijo de Phred, ya que acumula la probabilidad de error a lo largo de toda la lectura.
- **`truncLen = c(249, 240)`**: trunca las lecturas *forward* a 249 pb y las *reverse* a 240 pb, según la caída de calidad observada en los perfiles anteriores.
- **`trimLeft = c(17, 21)`**: recorta los primeros 17 nt del R1 y los primeros 21 nt del R2 (posibles restos de cebadores o ciclos iniciales de baja calidad).
- **`compress = TRUE`**: comprime los archivos de salida en formato `.gz`.
- **`multithread = TRUE`**: paraleliza el cómputo (en Windows debe usarse `multithread = FALSE`, aunque no aplica en este entorno Linux).

```{r}
#| label: filter-trim

out <- filterAndTrim(fnFs, filtFs, fnRs, filtRs,
                      maxN = 0, rm.phix = TRUE, maxEE = 2,
                      truncLen = c(249, 240), trimLeft = c(17, 21),
                      compress = TRUE, multithread = TRUE) # En Windows, usar multithread = FALSE
```

## Perfiles de calidad después del filtrado

Se vuelve a graficar el perfil de calidad, ahora sobre las lecturas filtradas, para confirmar que el filtrado tuvo el efecto esperado (calidad más uniforme, sin caídas abruptas). Igual que antes, los gráficos se guardan en `phred/`.

```{r}
#| label: quality-filt

p_filtF <- plotQualityProfile(filtFs[1:10])
p_filtR <- plotQualityProfile(filtRs[1:10])

ggsave(file.path(phred_dir, "perfil_calidad_filtrado_R1.pdf"), plot = p_filtF,
       width = width, height = height, units = "mm")
ggsave(file.path(phred_dir, "perfil_calidad_filtrado_R2.pdf"), plot = p_filtR,
       width = width, height = height, units = "mm")

p_filtF
p_filtR
```

## Estimación de las tasas de error

`learnErrors()` construye un modelo paramétrico de la tasa de error de secuenciación específico de esta corrida, alternando entre la estimación de la tasa de error y la inferencia de las muestras hasta converger. Este modelo permite luego distinguir, en el paso de inferencia de ASV, entre variación biológica real y errores propios de la plataforma de secuenciación. Se estima un modelo independiente para las lecturas *forward* y *reverse*, ya que sus perfiles de error suelen ser distintos.

```{r}
#| label: learn-errors

errF <- learnErrors(filtFs, multithread = TRUE)
errR <- learnErrors(filtRs, multithread = TRUE)
```

## Visualización de las tasas de error

`plotErrors()` compara, para cada tipo de transición de base (A→C, A→G, etc.), la frecuencia de error observada frente a la estimada por el modelo. Un buen ajuste se refleja en puntos que siguen la tendencia de la línea estimada y en una frecuencia de error que disminuye a medida que aumenta el puntaje de calidad. Los gráficos se guardan en `figures/`.

```{r}
#| label: plot-errors

p_errF <- plotErrors(errF, nominalQ = TRUE)
p_errR <- plotErrors(errR, nominalQ = TRUE)

ggsave(file.path(figures_dir, "tasas_error_F.pdf"), plot = p_errF,
       width = width, height = height, units = "mm")
ggsave(file.path(figures_dir, "tasas_error_R.pdf"), plot = p_errR,
       width = width, height = height, units = "mm")

p_errF
p_errR
```

## Inferencia de variantes de secuencia (denoising)

`dada()` es el algoritmo central de DADA2: aplica el modelo de error aprendido en el paso anterior para separar, dentro de cada muestra, las variantes de secuencia biológicas reales de los errores de secuenciación. El resultado son las variantes de secuencia de amplicón (**ASV**), que ofrecen resolución de una sola base, a diferencia del agrupamiento tradicional en OTU por similitud.

```{r}
#| label: denoise

dadaFs <- dada(filtFs, err = errF, multithread = TRUE)
dadaRs <- dada(filtRs, err = errR, multithread = TRUE)
```

::: {.callout-important}
En el script original se llamaba a una función `given()`, que no existe en DADA2. La función correcta para la inferencia de ASV es `dada()`, tal como se usa después en `mergePairs()` (que espera los objetos `dadaFs`/`dadaRs`).
:::

## Fusión de lecturas pareadas y construcción de la tabla de secuencias

`mergePairs()` alinea y fusiona cada par de lecturas *forward*/*reverse* ya "denoised", reconstruyendo la secuencia completa del amplicón cuando existe suficiente solapamiento entre ambas. `makeSequenceTable()` construye luego una tabla de conteos ASV × muestra, análoga a una tabla de OTU. Finalmente, se conservan únicamente las secuencias fusionadas cuya longitud está dentro del rango esperado para este amplicón 16S (400–430 pb), descartando productos de longitud atípica (probablemente artefactos), y se visualiza la distribución de longitudes resultante.

```{r}
#| label: merge-seqtab

mergers <- mergePairs(dadaFs, filtFs, dadaRs, filtRs, verbose = TRUE)

seqtab <- makeSequenceTable(mergers)
table(nchar(getSequences(seqtab)))

# Se conservan unicamente las secuencias fusionadas dentro del rango de longitud
# esperado para el amplicon 16S analizado (400-430 pb).
seqtab2 <- seqtab[, nchar(colnames(seqtab)) %in% 400:430]
table(nchar(getSequences(seqtab2)))

# pdf() usa pulgadas por defecto, por eso se convierten los mm a pulgadas (/25.4)
pdf(file.path(figures_dir, "histograma_longitud_fusionadas.pdf"),
    width = width / 25.4, height = height / 25.4)
hist(nchar(getSequences(seqtab2)),
     main = "Distribución de longitud de las lecturas fusionadas",
     xlab = "Longitud (pb)", ylab = "Número de lecturas", col = "skyblue1")
dev.off()
```

## Eliminación de quimeras

`removeBimeraDenovo()` identifica y elimina secuencias quiméricas: artefactos formados durante la PCR a partir de dos secuencias "padre" distintas. El método `"consensus"` identifica quimeras muestra por muestra y luego construye un consenso entre muestras. La proporción de lecturas retenidas tras este paso es un buen indicador de calidad general: un valor bajo puede señalar problemas como un recorte de cebadores incompleto o un `truncLen` mal elegido.

```{r}
#| label: remove-chimeras

seqtab.nochim <- removeBimeraDenovo(seqtab2, method = "consensus",
                                     multithread = TRUE, verbose = TRUE)
sum(seqtab.nochim) / sum(seqtab2)
```

## Seguimiento de lecturas a través del pipeline

Se construye una tabla que resume, para cada muestra, cuántas lecturas se conservan en cada etapa del pipeline (entrada, filtradas, denoised F/R, fusionadas, no quiméricas). Esta tabla es una verificación de control de calidad fundamental: permite detectar muestras con una pérdida anómala de lecturas en alguna etapa concreta (por ejemplo, por degradación de la muestra o cebadores incorrectos).

```{r}
#| label: track-reads

getN <- function(x) sum(getUniques(x))

track <- cbind(out,
               sapply(dadaFs, getN),
               sapply(dadaRs, getN),
               sapply(mergers, getN),
               rowSums(seqtab.nochim))
colnames(track) <- c("input", "filtered", "denoisedF", "denoisedR", "merged", "nonchim")
rownames(track) <- sample.names

knitr::kable(track, caption = "Seguimiento de lecturas a lo largo del pipeline")

write.table(x = track, file = file.path(csv_dir, "reads-stats.csv"),
            sep = ",", quote = FALSE, row.names = TRUE)
```

::: {.callout-tip}
`View(track)` se reemplazó por `knitr::kable(track)`: `View()` abre un visor interactivo exclusivo de RStudio y no genera ninguna salida al renderizar un documento o al ejecutar el script en modo batch (`Rscript`).
:::

## Guardado de los objetos de resultados

Se guarda la tabla final de ASV sin quimeras como archivo `.rds`, lo que permite recargarla rápidamente en análisis posteriores (diversidad, `phyloseq`, etc.) sin repetir todo el pipeline. `save.image()` guarda además una imagen completa de la sesión de R como punto de control, útil para depuración o para continuar el análisis más adelante sin reprocesar los datos crudos.

```{r}
#| label: save-objects

saveRDS(seqtab.nochim, file.path(rds_dir, "seqtab_nochim.rds"))
save.image(file.path(rds_dir, paste0(project, ".RData")))
```

## Asignación taxonómica con múltiples bases de datos de referencia

`assignTaxonomy()` implementa el clasificador bayesiano ingenuo (naive Bayesian classifier) del RDP para asignar rangos taxonómicos a cada ASV, comparándolo contra un set de entrenamiento de referencia. `minBoot = 80` exige un soporte de bootstrap de al menos 80 % para conservar una asignación en un rango dado (a mayor valor, asignaciones más conservadoras); `tryRC = TRUE` evalúa también el complemento reverso de cada ASV, por si quedó en orientación invertida.

Se asigna taxonomía contra cinco bases de datos de referencia distintas (Silva, RDP, RefSeq-RDP y dos versiones de GTDB), una práctica habitual cuando se quiere comparar la resolución y consistencia taxonómica entre distintas bases curadas, ya que ninguna se considera definitiva para todos los taxones.

```{r}
#| label: taxonomy

taxSilva <- assignTaxonomy(seqtab.nochim,
                            file.path(db_dir, "silva_nr_v132_train_set.fa"),
                            multithread = TRUE, minBoot = 80, tryRC = TRUE)
saveRDS(taxSilva, file.path(rds_dir, "taxSilva.rds"))

taxRdp <- assignTaxonomy(seqtab.nochim,
                          file.path(db_dir, "rdp_train_set_16.fa"),
                          multithread = TRUE, minBoot = 80, tryRC = TRUE)
saveRDS(taxRdp, file.path(rds_dir, "taxRdp.rds"))

taxRefseqRdp <- assignTaxonomy(seqtab.nochim,
                                file.path(db_dir, "RefSeq-RDP16S_v3_May2018.fa"),
                                multithread = TRUE, minBoot = 80, tryRC = TRUE)
saveRDS(taxRefseqRdp, file.path(rds_dir, "taxRefseqRdp.rds"))

taxGTDB86 <- assignTaxonomy(seqtab.nochim,
                             file.path(db_dir, "GTDB_bac-arc_ssu_r86.fa"),
                             multithread = TRUE, minBoot = 80, tryRC = TRUE)
saveRDS(taxGTDB86, file.path(rds_dir, "taxGTDB86.rds"))

taxGTDB89 <- assignTaxonomy(seqtab.nochim,
                             file.path(db_dir, "GTDB_bac120_arc122_ssu_r89.fa"),
                             multithread = TRUE, minBoot = 80, tryRC = TRUE)
saveRDS(taxGTDB89, file.path(rds_dir, "taxGTDB89.rds"))
```

## Notas y supuestos

- Se cubre únicamente **PRJNA665712**; para reutilizar el pipeline con PRJNA865795 basta con cambiar la variable `project`.
- Las rutas se normalizaron a formato Unix (barras `/`), asumiendo ejecución en un servidor Linux, igual que en el script original (`/data1/ankit/16s/...`).
- Correcciones aplicadas para que el script sea ejecutable: `given()` → `dada()`, y unificación de `filterRs`/`filtRs` a `filtRs`.
- `View(track)` se sustituyó por `knitr::kable(track)` por ser más adecuado en un documento Quarto.
- Interpretación asumida de las subcarpetas de `results/`: `phred/` para los perfiles de calidad, `figures/` para las tasas de error y el histograma de longitudes, `csv/` para la tabla de seguimiento de lecturas, `rds/` para los objetos serializados de R. `pdf/` queda disponible para reportes o figuras adicionales no generadas en este script, y `fasta/` para una futura exportación de las secuencias representativas de los ASV (por ejemplo, con `Biostrings::writeXStringSet()`), paso que no forma parte del script original. Ajuste esta asignación si su convención de carpetas es distinta.
- Se agregó `library(ggplot2)` porque `ggsave()` se usa explícitamente para guardar los gráficos generados por `plotQualityProfile()` y `plotErrors()`.
- El archivo de la tabla de secuencias sin quimeras se renombró de `16sall.rds` a `seqtab_nochim.rds` por claridad; puede revertirlo si prefiere el nombre original.
- Se recomienda cambiar `execute: {eval: false}` a `true` (globalmente o por bloque) únicamente cuando se vaya a ejecutar el pipeline de forma real sobre los datos.
